ACORDAO-COMPLETO-2409128

ACÓRDÃO 8231/2020 ATA 25/2020 - PRIMEIRA CÂMARA

VISTOS, relatados e discutidos estes autos que tratam de recursos de reconsideração interpostos pelos Srs. Ronaldo Almeida Sousa e Aurélio Pires Junior contra o Acórdão 15706/2018-TCU-Primeira Câmara,
	ACORDAM os Ministros do Tribunal de Contas da União, reunidos em sessão da Primeira Câmara, diante das razões expostas pelo Relator, em:
	9.1. com fulcro nos arts. 32, I, e 33, da Lei 8.443/1992, conhecer dos recursos de reconsideração para, no mérito, dar-lhes provimento para o fim de tornar insubsistente o Acórdão 15706/2018-TCU-Primeira Câmara;
	9.2. retornar os autos ao relator a quo para que adote as medidas que entender pertinentes visando o exame da outra irregularidade apurada no processo, qual seja, a inexecução parcial das metas previstas no Convênio 330/2008, objeto da primeira citação; e
	9.3. dar ciência desta deliberação aos recorrentes e ao Procurador-Chefe da Procuradoria da República na Bahia.

Recursos de reconsideração interpostos pelos Srs. Ronaldo Almeida Sousa e Aurélio Pires Junior contra o Acórdão 15.706/2018-1ª Câmara, que julgou irregulares suas contas e os condenou ao pagamento do débito e multa.

Primeira Câmara

Município de Jussara - BA e Ministério da Integração Nacional (extinto).

3. Responsáveis/Recorrentes:
3.1. Responsáveis: Aurélio Pires Junior (XXX.698.115-XX) e Ronaldo Almeida Sousa (XXX.667.925-XX).
3.2. Recorrentes: Aurélio Pires Junior (XXX.698.115-XX) e Ronaldo Almeida Sousa (XXX.667.925-XX).

13.1. Ministros presentes: Walton Alencar Rodrigues (Presidente), Benjamin Zymler (Relator) e Bruno Dantas.
13.2. Ministro-Substituto convocado: Augusto Sherman Cavalcanti.
13.3. Ministro-Substituto presente: Weder de Oliveira.

BENJAMIN ZYMLER

Ministro-Substituto Augusto Sherman Cavalcanti.

Cuidam os autos de recursos de reconsideração interpostos pelos Srs. Ronaldo Almeida Sousa e Aurélio Pires Junior contra o Acórdão 15706/2018-TCU-Primeira Câmara.
2.	O presente feito trata originalmente de tomada de contas especial instaurada pelo então denominado Ministério da Integração Nacional (MI) em razão da inexecução parcial das metas previstas no Convênio 330/2008 (Siafi 626.078) , que tinha como objeto a execução de pavimentação nas ruas Santo Antônio, José Bonifácio, José Elói da Silva, Getúlio Vargas, Boa Esperança e Tancredo Neves, para o loteamento de Casas populares no município de Jussara/BA.
3.	A avença previu o aporte de R$ 529.142,48, sendo R$ 513.488,13 por conta do concedente e o restante correspondente à contrapartida da municipalidade. O MI liberou o total de R$ 500.000,00, mediante duas ordens bancárias, de R$ 259.915,62 e R$ 240.084,38, respectivamente em 27/6/2008 e 12/3/2009.
4.	O convênio teve vigência iniciada em 26/6/2008 e encerrada em 9/12/2009, após três prorrogações de ofício e duas outras por iniciativa do convenente, concretizadas mediante termos aditivos. 
5.	Na fase preliminar do processo, foi promovida a citação dos Srs. Ronaldo Almeida Sousa, ex-prefeito de Jussara/BA (gestão 2005-2008 e 2009-2012) , e Aurélio Pires Júnior, beneficiário de parte dos recursos indevidamente gastos, em decorrência da não comprovação da boa e regular aplicação dos recursos repassados por meio do Convênio 330/2008.
6.	Conforme a instrução da então denominada Secex/BA, o débito decorreu "de pagamentos indevidos com recursos do convênio ao Sr. Aurélio Pires Júnior (CPF XXX.695.115-XX) , por meio dos cheques de número 850002, 850008, 850016 e 850020; cheques descontados na "boca do caixa" (850010, 850012 e 850018) , descontados em nome do próprio ex-prefeito (850014) e sem identificação do beneficiário (850006) , todos referentes à conta corrente 9044-1, agência 2231-4, do Banco do Brasil, utilizada para gerir os recursos repassados pela União".
7.	Na ocasião, foi promovida a seguinte distribuição dos prejuízos apurados nos autos:
7.1.	Responsáveis solidários: Ronaldo Almeida Sousa e Aurélio Pires Junior:
	DATA DA OCORRÊNCIA
	VALOR ORIGINAL (R$) 

	18/3/2009
	20.000,00

	18/3/2009
	47.713,90

	7/5/2009
	25.428,91

	7/5/2009
	20.000,00

7.2.	Responsável: Ronaldo Almeida Sousa:
	DATA DA OCORRÊNCIA
	VALOR ORIGINAL (R$) 

	18/5/2009
	20.000,00

	18/5/2009
	20.000,00

	1º/7/2009
	28.300,00

	15/5/2009
	6.250,00

	20/3/2009
	30.000,00

8.	Após analisar as respostas apresentadas, o TCU decidiu, por meio do Acórdão 15706/2018-TCU-Primeira Câmara, julgar irregulares as contas dos responsáveis, condená-los ao pagamento dos débitos pelos quais foram citados e aplicar-lhes multas individuais de R$ 100.000,00.
9.	Irresignado com essa deliberação, o Sr. Aurélio Pires Junior ingressou com embargos de declaração, que foram rejeitados mediante o Acórdão 3343/2019-TCU-Primeira Câmara.
10.	Na sequência, os Srs. Ronaldo Almeida Sousa e Aurélio Pires Junior interpuseram recursos de reconsideração contra o Acórdão 15706/2018-TCU-Primeira Câmara, os quais mereceram a seguinte análise no âmbito da Serur - instrução parcial com os ajustes de forma pertinentes:
"18. 	Constitui objeto desta análise definir se há comprovação nos autos: (a) do cerceamento à defesa de Ronaldo Almeida Sousa por indeferimento das diligências requeridas ao TCU; (b) da execução integral das obras de pavimentação das vias municipais previstas no convênio; (c) do liame financeiro entre os recursos do convênio e a realização das despesas previstas no plano de trabalho do convênio; e (d) da responsabilidade do ex-prefeito Ronaldo Almeida Sousa, da empresa MVS Construtora Ltda. e de Aurélio Pires Júnior.
Argumentos de cerceamento à defesa do ex-prefeito Ronaldo Almeida Sousa
19.	Ronaldo Almeida Sousa alega que o TCU cerceou sua defesa ao negar a realização das diligências por ele requeridas na fase instrutória, que visavam esclarecer os fatos e alcançar a verdade real (peça 89, p. 2) . Para tanto, o recorrente afirma que:
19.1.	O TCU realizou diligência junto ao Banco do Brasil para apurar informações prestadas pela Construtora MVS, com intuito de instrução acusatória do processo, mas, em circunstâncias semelhantes, a Corte de Contas se recusou a determinar nova inspeção in loco e apurar as informações apresentadas pelo recorrente, o que afastaria os equívocos assentados no relatório técnico do concedente  e comprovaria a execução integral das obras de pavimentação (peça 89, p. 2-3 e 6) . 
19.2.	O agente fiscalizador do Ministério da Integração Nacional, que realizou a vistoria in loco, foi induzido a erro pelo preposto municipal da gestão sucessora, que teria interesse em prejudicar o prefeito antecessor, Ronaldo Almeida Sousa (peça 89, p. 2 e 4) .
19.3.	Existem três ruas "Getúlio Vargas" no município de Jussara/BA e a fiscalização in loco examinou a Rua Getúlio Vargas que não era objeto do convênio. O recorrente ressalta que, caso tivesse sido notificado pelo órgão concedente, poderia ter-lhe mostrado as obras realizadas tal qual havia sido convencionado (peça 89, p. 3-4) .
19.4.	O trecho de pavimentação da Rua Boa Esperança, glosado no relatório de fiscalização por uso de material diverso do pactuado (material asfáltico) e por inexecução de 17,83% de meio-fio, foi executado pelo Estado da Bahia e não pelo município de Jussara/BA. Assim, a realização de diligência do TCU poderia comprovar a responsabilidade do ente estadual pela execução deste trecho de pavimentação e afastar as irregularidades apontadas na pavimentação da Rua Boa Esperança (peça 89, p. 3 e 5) . 
19.5.	A realização das diligências solicitadas ao TCU não configura produção de prova pelo órgão fiscalizador em favor do responsável (peça 89, p. 3) .
Análise
20.	O cerne da questão é saber se o indeferimento do TCU das diligências requeridas pelo recorrente prejudicou seu direito de defesa nestes autos.
21.	Ronaldo de Almeida Sousa, ex-gestor e ordenador de despesas municipal, signatário do convênio (peça 4, p. 25) , assumiu a responsabilidade pessoal pela observância de suas disposições e, portanto, tem o ônus de apresentar os elementos probatórios consistentes, coerentes e suficientes, que demonstrem, de forma inequívoca, o bom e correto emprego das verbas públicas, por ele, geridas, inclusive prova pericial, o que prescinde de prévia autorização do TCU. 
22.	Tal entendimento encontra-se assentado nos Acórdão 5742/2016-TCU-Primeira Câmara e 3.101/2016-TCU-1ª Câmara, de relatoria do Min. Bruno Dantas, 5.374/2016-TCU-2ª Câmara, rel. Min. Vital do Rêgo, 2.435/2015-TCU-Plenário, 933/2013-TCU-Plenário e 2.080/2013-TCU-Plenário, de relatoria da Min. Ana Arraes, 95/2013-TCU-Plenário, rel. Min. Walton Alencar Rodrigues, 1.577/2014-TCU-2ª Câmara, rel. Min. André de Carvalho, 8.560/2012-TCU-2ª Câmara, rel. Min. José Jorge e 7.240/2012-TCU-2ª Câmara, rel. Min. Augusto Nardes. 
23.		Não cabe ao TCU determinar, a pedido do responsável, a realização de diligência, perícia ou inspeção para a obtenção de provas, uma vez que constitui obrigação da parte apresentar os elementos que entender necessários para a sua defesa. 
24.	Nesse sentido são os Acórdão 3343/2019-TCU-Primeira Câmara, rel. Min. Augusto Sherman, 6.214/2016-TCU-1ª Câmara, rel. Min. Bruno Dantas,  2.805/2017-TCU-1ª Câmara, rel. Min. Vital do Rêgo e 5.920/2016-TCU-2ª Câmara, rel. Min. Vital do Rêgo, 3.632/2016-TCU-2ª Câmara, rel. Min. Raimundo Carreiro, 2.648/2015-TCU-Plenário, rel. Min. André de Carvalho, 3.623/2015-TCU-1ª Câmara, rel. Min. José Múcio Monteiro, 473/2015-TCU-Plenário, rel. Min. Walton Alencar Rodrigues. 
25.	Eventuais dificuldades do gestor na obtenção dos documentos necessários à prestação de contas dos recursos geridos, inclusive as derivadas de ordem política, se não resolvidas administrativamente, devem ser por ele levadas ao conhecimento do Poder Judiciário por meio de ação própria, uma vez que a responsabilidade pela comprovação da boa e regular aplicação dos recursos públicos é pessoal de Ronaldo de Almeida Sousa. Esse entendimento restou apontado nos Acórdão 1838/2019-TCU-Primeira Câmara, rel. Min. Vital do Rêgo, 437/2018-TCU-2ª Câmara, rel. Min. Augusto Nardes, 352/2017-TCU-1ª Câmara, rel. Min. Benjamin Zymler, 3357/2016-TCU-1ª Câmara, rel. Min. Bruno Dantas. 
26.		É facultado ao relator do processo ou ao Tribunal determinar a realização de diligências consideradas necessárias ao saneamento dos autos (arts. 10, §1º e 11 da Lei 8.443/1992 e arts. 157 e 201 do RI do TCU) , fato que ocorreu com o requerimento de informações formulado pelo Tribunal junto ao Banco do Brasil (peças 15 e 37) . 
27.	Registra-se que a empresa MVS Construções Ltda., contratada para executar os serviços previstos no convênio, não tem o dever de prestar contas dos valores recebidos, pois não é, nessa condição, gestora de recursos públicos. Cabe ao TCU o ônus de provar que a empresa concorreu para o cometimento do dano apurado.
28.		Portanto, não há que se falar em cerceamento ao direto de defesa do ex-gestor municipal. A garantia ao direito de defesa e ao contraditório, para fins de condenação do responsável por parte do TCU, deu-se com o seu chamamento aos autos nas citações de peças 23, 29, 49 e 56, o que lhe permitiu apresentar suas alegações de defesa contidas nas peças 43 e 61.  
29.	Desse modo, conclui-se que o indeferimento das diligências requeridas por Ronaldo Almeida Sousa não cerceou seu direito de defesa nestes autos.
Argumentos do ex-prefeito Ronaldo Almeida Sousa referentes à aplicação dos recursos do convênio 
30.	Quanto à execução física, o recorrente afirma que: 
30.1.	Há três ruas "Getúlio Vargas" no município de Jussara/BA, paralelas entre si, e a fiscalização in loco examinou a Rua Getúlio Vargas que não era objeto do convênio (peça 89, p. 3) . 
30.2.	O agente fiscalizador demonstrou dúvida sobre a real localização da Rua Getúlio Vargas, conforme registrado no relatório preliminar de vistoria do concedente (peça 6, p. 321-322) , o que levou à equivocada conclusão de que não houve a execução do que se pactuou, qual seja, a pavimentação da Rua Getúlio Vargas com paralelepípedos (peça 89, p. 4-5) . 
30.3.	A pavimentação de 27,07% da Rua Boa Esperança com material asfáltico (diverso do pactuado) e a inexecução de 17,83% do meio-fio, apontadas no relatório de fiscalização, faziam parte do trecho de obra de responsabilidade do Estado da Bahia, executado no mesmo período das obras do convênio (peça 89, p. 5) .
30.4.	A execução parcial das obras com material asfáltico não descaracterizou o objetivo do convênio, que efetivamente atingiu a finalidade pública e beneficiou a população local (peça 89, p. 8) .
30.5.	A conclusão da vistoria in loco de que inexiste a Rua José Eloi da Silva é equivocada, pois a mesma encontra-se entre a Rua Tancredo Neves e a Rua dos Funcionários (peça 89, p. 5) .
30.6.		As fotografias e as declarações de munícipes apresentadas à peça 43, p. 11-31 comprovam os fatos alegados pelo recorrente, bem como demonstram a integral execução das obras de pavimentação nos locais ajustados no convênio (peça 89, p. 3-5) . 
31.	Quanto à execução financeira dos recursos do convênio, o recorrente alega que:
31.1.		O município de Jussara/BA realizou pagamentos à empresa MVS Construtora Ltda., de acordo com as medições das obras executadas e atestadas nos processos de pagamento. O destino dado aos cheques após o pagamento da empresa não é de responsabilidade do ex-gestor municipal, como julgou o TCU ao responsabilizar o recorrente em solidariedade com Sr. Aurélio Pires Júnior. Não houve pagamentos a terceiros (peça 89, p. 4 e 7) .
31.2.	A obrigação do município encerrou-se com o pagamento da empresa MVS Construtora Ltda. com cheques nominais. Assim, o ex-gestor municipal não pode ser responsabilizado pelo destino dado aos cheques, depositados em conta de terceiro ou sacados na 'boca do caixa' (peça 89, p. 7) .
31.3.	O Sr. Aurélio Pires Júnior, beneficiário de alguns cheques do Município de Jussara/BA, nominalmente destinados à empresa MVS Construtora Ltda., atuou como seu preposto e representante legal, conforme documentos dos autos (peça 4, p. 341) . Assim, o Sr. Aurélio tinha poderes de representação da empresa, demonstrado no procedimento administrativo e na continuidade da execução das obras, o que já fora alegado na fase de instrução do processo (peça 89, p. 6 e 7) .
31.4.	O Sr. Aurélio Pires Júnior afirmou nas alegações de defesa que fora subcontratado pela empresa MVS Construtora Ltda. e que recebeu pelos serviços prestados o pagamento em cheques, os quais foram depositados em sua conta bancária (peça 89, p. 6) .
31.5.	Para o ente municipal não havia qualquer inconsistência (técnica ou documental) na execução das obras pela empresa, que era representada pelo Sr. Aurélio Pires Júnior (peça 89, p. 6) .
31.6.		A empresa MVS Construtora Ltda. afirmou em alegações defesa que não teria recebido os cheques depositados na conta do Sr. Aurélio Pires Júnior, todavia, não comprovou nos autos ter notificado o ente municipal de irregularidades nos pagamentos, assim como não demonstrou ter adotado as medidas necessárias para rescisão contratual e não apresentou possível revogação dos poderes de seu representante legal (peça 89, p. 7) .
31.7.	A afirmação da empresa MVS Construtora Ltda. de que desconhecia a conta bancária para a qual os cheques foram depositados é contraditória porque a própria empresa apontou em alegações de defesa que a titularidade da conta 8953-2 da agência 4279-X do Banco do Brasil era do Sr. Aurélio Pires Júnior, seu representante legal (peça 89, p. 7) .
31.8.	É descabida a conclusão de que o ex-prefeito foi o beneficiário do cheque nº 850014, de R$ 6.250,00. O extrato bancário da conta 7628-7, agência 2231-4 do Banco Bradesco, identificada no documento intitulado "informações cheques, agência 2231-4, conta 9.044-1", comprova a inexistência de ingresso na conta do recorrente de recursos provenientes deste cheque (peça 89, p. 7) . 
32.	Por fim, o recorrente afirma que o valor da multa é excessiva, tendo em vista a regularidade da aplicação dos recursos públicos no escopo do convênio, comprovado nos autos (peça 89, p. 8) .
Argumentos de Aurélio Pires Junior (peça 96) 
33.	O recorrente alega que: 
33.1.	A falta de notificação do recorrente e do ex-prefeito municipal da realização de vistoria in loco pelo órgão concedente tornou o referido procedimento nulo (peça 96, p. 8) .
33.2.	O indeferimento do seu pedido de provas periciais nas assinaturas dos endossos dos cheques e de nova inspeção in loco nas obras realizadas feriu o direito à ampla defesa e ao contraditório, o que implica a nulidade da decisão recorrida (peça 96, p. 2-4) .
33.3.	A decisão recorrida é nula por falta de fundamentos de fatos e omissão quanto às questões fáticas arguidas nas alegações de defesa do recorrente (peça 96, p. 4-6) .
33.4.	A afirmação unilateral da empresa MVS Construtora Ltda. de que "houve a falsificação dos carimbos e das assinaturas nos versos dos cheques destinados a outra conta (endosso) ", desprovida de prova pericial, a qual se furtou o TCU a determinar sua realização, levou à infundada responsabilização do recorrente (peça 96, p. 2, 7-9) .
33.5.	O exame da unidade técnica (item 80 da peça 69, p. 12) , que fundamentou a decisão recorrida, demonstra a falta de evidências inequívocas de que o recorrente tenha participado da suposta falsificação de assinaturas (peça 96, p. 6-7) . 
33.6.	O TCU não examinou adequadamente a execução das obras, seus custos e pagamentos e a exclusão da responsabilidade da MVS Construtora Ltda. foi equivocada, porque era a empresa a principal contratada e foi a efetiva beneficiária dos pagamentos. Além disso, o recorrente declarou que fora subcontratado pela empresa para a execução parcial das obras do convênio e, por isso, recebeu daquela os cheques depositados em sua conta bancária (peça 96, p. 2, 8-9) .
33.7.	A empresa MVS Construtora Ltda. e o ex-prefeito Ronaldo Almeida de Sousa confirmaram que o recorrente trabalhou na execução das obras, motivo pelo qual fez jus aos pagamentos recebidos (peça 96, p. 10) . 
33.8.	A responsabilidade solidária atribuída ao recorrente pela unidade técnica merece ser afastada porque a solidariedade não se presume, mas resulta de lei expressa ou da vontade das partes, conforme o art. 265 do Código Civil Brasileiro. Ademais, a solidariedade passiva que não pode ser caracterizada pela infundada exclusão da Construtora MVS da relação processual e pelo fato de o recorrente não reconhecer a condição de devedor (peça 96, p. 9-10) . 
33.9.	A boa-fé do recorrente e a inexistência de irregularidades nas contas devem ser consideradas pelo TCU, a teor § 2° do artigo 202 do RI/TCU (peça 96, p. 4) .
33.10.	A multa aplicada pelo TCU é elevada e excede os princípios da razoabilidade e da proporcionalidade. Assim, não está amparada nos parâmetros fixados pelo art. 58 da Lei 8.443/1992 e art. 268, incisos IV, V, VI, VII e VIII do Regimento Interno do TCU (peça 96, p. 11) .
33.11.	A existência de ação de improbidade administrativa na Justiça Federal da Comarca de Irecê-BA com o mesmo objeto deste processo acarreta o seu sobrestamento, a teor do art. 1.037, inciso II, do CPC de 2015 (peça 96, p. 2, 10 e 11) . 
Análise
34.	O quadro-resumo abaixo apresenta os principais documentos dos autos:
	Descrição
	Data
	Localização

	Projeto técnico de pavimentação das ruas do município de Jussara-BA
	10/04/2008
	Peça 3, p. 20-148

	Abertura da conta 9044-1, agência 2231-4 no Banco do Brasil 
	28/04/2008
	Peça 3, p. 149-150

	Plano de Trabalho do Convênio 330/2008 
	21/05/2008
	Peça 3, p. 4-6

	Termo do Convênio 330/2008 
	24/06/2008
	Peça 4, p. 18-25

	1ª ordem bancária (R$ 259.915,62) 
	27/06/2008
	Peça 4, p. 37

	Prestação de contas do gestor municipal da 1ª parcela
	04/02/2009
	Peça 4, p. 52-84

	Parecer  Técnico MI 0007/2009 - aprovação da execução física parcial
	05/03/2009
	Peça 4, p. 85-87

	2ª ordem bancária (R$ 240.084,38) 
	12/03/2009
	Peça 4, p. 91-92

	Prestação de contas final do ex-gestor municipal
	26/05/2013
	Peça 4, p. 163-424
Peça 5, p. 1-115

	Complemento da prestação de contas final
	15/07/2013
	Peça 5, p. 122-344
Peça 6, p. 1-304

	Parecer de Engenharia MI 028/2014
	25/03/2014
	Peça 6, p. 317-337

	Parecer de Inspeção MI 046/2014 (glosa de 22,25% da obra) 
	13/06/2014
	Peça 6, p. 346-366

	Informação Financeira MI 076/2014 
	26/11/2014
	Peça 6, p. 416-422

	Cópia da ação de improbidade administrativa
	10/02/2015
	Peça 7, p. 20-26

	Parecer Financeiro MI 288/2015
	26/10/2015
	Peça 7, p. 78-83

	Relatório de tomada de contas especial nº 024/2016
	20/05/2016
	Peça 7, p. 93-104

	Relatório da Controladoria-Geral da União
	12/07/2016
	Peça 11 p. 16-21

	Exame técnico da Secex-BA
	04/11/2016
	Peça 12, 13 e 14

	Diligência junto ao Banco do Brasil
	28/11/2016
	Peças 15 e 16 

	Resposta do Banco do Brasil
	23/12/2016
	Peça 17

	Citação de Ronaldo Almeida Sousa pela execução parcial
	15/02/2017
	Peças 23 e 29

	Citação da empresa MVS Construtora Ltda. pela execução parcial
	14/02/2017
	Peças 22 e 28

	Alegações de defesa da empresa MVS Construtora Ltda.
	08/03/2017
	Peças 33 e 34

	Exame técnico da Secex-BA
	10/05/2017
	Peças 35 e 36

	Diligência junto ao Banco do Brasil
	22/05/2017
	Peças 37 e 38

	Resposta do Banco do Brasil
	02/08/2017
	Peça 39

	Alegações de defesa de Ronaldo Almeida Souza
	22/08/2017
	Peça 43

	Exame técnico da Secex-BA
	04/01/2018
	Peças 45/47

	Citação de Aurélio Pires Júnior
	16/01/2018
	Peças 48 e 50  

	Citação de Ronaldo Almeida Sousa
	26/01/2018
	Peças 49 e 56

	Alegações de defesa de Aurélio Pires Junior
	29/01/2018
	Peça 55

	Alegações de defesa de Ronaldo Almeida Souza
	01/03/2018
	Peça 61

	Exame técnico da Secex-BA
	05/07/2018
	Peças 69/71

	Parecer do Ministério Público de Contas
	26/10/2018
	Peça 72

	Relatório, voto e parte dispositiva do Acórdão 15706/2018-TCU-Primeira Câmara
	07/12/2018
	Peças 73-75

	Embargos de declaração de Aurélio Pires Junior
	26/12/2018
	Peça 85

	Recurso de reconsideração de Ronaldo de Almeida Souza
	07/01/2019
	Peça 89

	Relatório, voto e parte dispositiva do Acórdão 3343/2019-TCU-Primeira Câmara
	26/04/2019
	Peças 93/95

	Recurso de reconsideração de Aurélio Pires Júnior
	15/05/2019
	Peças 96 e 110

35.	Os documentos relacionados à execução do objeto pactuado são: projeto técnico de pavimentação das ruas do município de Jussara-BA (peça 3, p. 20-148) ; plano de trabalho (peça 3, p. 4-6) ; Termo do Convênio 330/2008  (peça 4, p. 18-25) ; relatório de cumprimento do objeto (peça 6, p. 139-140) ; relação de bens (peça 4, p. 53 e peça 6, p. 142) ; relatório de execução físico-financeira (peça 4, p. 54 e peça 6, p. 149-150) ; relação de execução da receita e despesa (peça 4, p. 55 e peça 6, p. 145-146 ) ; conciliação bancária (peça 6, p. 147-148) ; comprovante de recolhimento do saldo (peça 6, p. 151-154) ; relação de pagamentos (peça 4, p. 56-57 e peça 6, p. 144) ; extrato bancário da conta específica 9044-1, agência 2231-4 do Banco do Brasil (peça 4, p. 58-66 e peça 6, p. 155-244) ; processo licitatório (peça 4, p. 216-217, 229-424, peça 5, p. 1-115 e peça 6, p. 386-387) ; projeto básico (peça 4, p. 218-228) ; minuta do contrato (peça 4, p. 266-273) ; 1ª, 2ª e 3ª Medições: 08/09/2008 a 28/09/2008, 29/09/2008 a 28/10/2008 e 29/10/2008 a 28/11/2008 (peça 4, p. 67-69, 191 e peça 6, p. 288) Notas de empenho, ordens de pagamento, notas fiscais e recibos (peça 4, p. 164-202 e peça 6, p. 125-136, 247-287, 289-298) ; cópia dos cheques 850001, 850002, 850003, 850004, 850006, 850007, 850008, 850010, 850011, 850012, 850014, 850015, 850016, 850018, 850019, 850020 (peça 17, p. 2-33) ; Informações do Banco do Brasil (peça 39, p. 1-2) ; extrato da conta da empresa MVS Construtora Ltda. nº 8332-1, agência 2956-4, do Banco do Brasil (peças 34, p. 1) ; comprovante da titularidade de Aurélio Pires Júnior da conta bancária 6953-2, agência 4.279-X, do Banco do Brasil (peça 34, p. 2) ; extrato da conta de Ronaldo Almeida Sousa nº 7.628-7, agência 2231-4 do Banco do Brasil (peça 61 p. 11-12) ; relatório fotográfico da prestação de contas parcial (peça 4, p. 72-76, 79-84) ; termo de aceitação definitiva da obra (peça 6, p. 137-138) ; fotografias apresentadas pelo ex-prefeito em alegações de defesa (peça 43, p. 14-18,  22-26 e 30-31) e declarações de terceiros (peça 43, p. 11-13, 19- 21 e 27-29) .
36.	Inicialmente, o ex-prefeito Ronaldo Almeida Sousa fora citado, em solidariedade com a empresa MVS Construtora Ltda. (peças 22, 23 e 28-30) , pela inexecução parcial das obras do convênio (20,25% do valor global) especificamente, em relação à pavimentação das Ruas José Elói da Silva, Getúlio Vargas e Boa Esperança (peça 6, p. 346-366 e peça 18, p. 4-5) .
37.	Houve também a citação de Ronaldo Almeida Sousa e de Aurélio Pires Júnior por pagamento e recebimento indevidos, materializados por depósitos a Aurélio Pires Júnior (cheques 850002, 850008, 850016 e 850020) ; saques na "boca do caixa" (cheques 850010, 850012 e 850018) , depósito à conta do ex-prefeito (cheque 850014) e depósito em conta não identificada (cheque 850006) (peças 48, 49, 50 e 56) . 
38.		O Acórdão 15706/2018-TCU-Primeira Câmara (peça 73 e peça 74, p. 1-2) deixou assente que: (a) 20,25% do objeto previsto no convênio não fora executado (R$ 104.447,50) , a teor do Parecer de Inspeção 46/2014 (peça 6, p. 346-366) ; (b) a empresa MVS Construtora Ltda. não foi beneficiada indevidamente de recursos do convênio, porque recebeu montante (R$ 286.296,74) inferior ao percentual de execução aferido na obra; (c) houve a quebra do nexo de causalidade entre parte dos recursos públicos e o objeto conveniado, uma vez que o total de R$ 217.692,81 foi destinado a terceiros cuja relação com a obra não restou demonstrada; (d) a responsabilidade de Ronaldo Almeida Sousa, ex-prefeito municipal, decorreu da falta do liame entre os R$ 217.296,74 e o objeto pactuado e a responsabilidade de Aurélio Pires Júnior deveu-se ao recebimento de quatro depósitos de cheques endossados; e (e) houve indícios da ocorrência de "simulação de pagamentos à empresa contratada MVS Construtora Ltda., para posterior desvio dos recursos públicos para outro beneficiário".
39.	Tal decisão foi mantida no Acórdão 3343/2019-TCU-Primeira Câmara (peça 93) .
40.	Sabe-se que a comprovação da boa e regular aplicação de recursos públicos transferidos mediante convênio e outros instrumentos congêneres evidencia-se com a execução física e a execução financeira da avença, acompanhada do nexo de causalidade entre uma e outra. Nesse sentido são os Acórdão 3223/2017-TCU-Segunda Câmara, rel. Min. Marcos Bemquerer, 997/2015- TCU-Plenário, rel. Min. Benjamin Zymler, 597/2019- TCU-2ª Câmara, rel. Min. Marcos Bemquerer, e 1.189/2008-1ª Câmara, rel. Min. Valmir Campelo.
41.	Passa-se ao exame da execução física do objeto ajustado.
42.	O projeto técnico do município de Jussara-BA, de março de 2008, compreendia a pavimentação em paralelepípedo com assentamento de meios-fios das Ruas Santo Antônio, Getúlio Vargas, José Bonifácio, do loteamento das casas populares, Boa Esperança, Floriano Peixoto, José Eloi da Silva e Tancredo Neves (peça 3, p. 35, 38, 41, 47) . 
43.	O plano de trabalho, de 21/05/2008, e o Termo do Convênio 330/2008, de 24/06/2008, previam a pavimentação em paralelepípedo das ruas Santo Antônio, José Bonifácio, José Eloi da Silva, Getúlio Vargas, Boa Esperança, Tancredo Neves e para o loteamento de Casas Populares (peça 3, p. 4-6 e peça 4, p. 18) . 
44.	Embora omissa a Rua Floriano Peixoto na identificação do objeto do plano de trabalho (peça 3, p. 4) , a pavimentação e assentamento do meio-fio da referida rua constam do cronograma de execução do plano de trabalho (peça 3, p. 5) , de acordo com a área total de pavimentação prevista (11.987 m²) e o total de assentamento de meio fio (3.216 metros) , descritos no projeto técnico (peça 3, p. 35) .    
45.	O município de Jussara-BA promoveu procedimento licitatório - Tomada de Preços 05/2008 (peça 4, p. 216-424, peça 5, p. 1-115) - cujo objeto foi adjudicado à empresa vencedora, MVS Construtora Ltda. (peça 5, p. 113-114 e peça 6, p. 386-387) . 
46.	O contrato firmado entre o ente municipal e a referida empresa não foi apresentado nos autos.
47.	Segundo o edital da Tomada de Preços 05/2008 e a minuta do contrato (item 20 da peça 4, p. 256, 257 e cláusula terceira da peça 4, p. 267) , o pagamento estava condicionado à medição realizada pela contratante, o município de Jussara/BA.
48.	Segundo as Notas Fiscais 665, 669, 680, 687, 698, 700, 707 e 715 (peça 4, p. 168, 173, 179, 181, 183, 187, 190, 194 e peça 6, p. 266) , foram realizadas 8 (oito) medições.
49.	A prestação de contas contém apenas a 1ª, 2ª e 3ª medições, referentes às Notas Fiscais 665, 669 e 680 e assinadas por representantes da prefeitura de Jussara-BA e da empresa MVS Construtora Ltda. (peça 4, p. 67-69 e 191 e peça 6, p. 128, 288, 292) . 
50.		A avaliação da execução física do objeto pactuado foi realizada pelo órgão concedente, Ministério da Integração Nacional, na inspeção in loco realizada em 11 e 12/03/2014 (peça 6, p. 317) , em relação à qual foram emitidos dois pareceres técnicos, a seguir, resumidos.
51.	O Parecer de Engenharia 028/2014 (25/03/2014) apontou o seguinte (peça 6, p. 317-337) :
	Rua
	Pavimentação prevista (m²) 
	Pavimentação medida (m²) 
	Assentamento de meio-fio previsto (m) 
	Assentamento de meio-fio medido (m) 

	Santo Antônio 
 (peça 6, p. 318-321) 
	1.750,00
	1.750,00
	500,00
	480,00

	das casas populares
 (peça 6, p. 323-325) 
	910,00
	954,39
	260,00
	Segunda etapa não executada

	Tancredo Neves
 (peça 6, p. 326-329) 
	1.400,00
	1.501,65
	400,00
	423,00

	José Bonifácio 
 (peça 6, p. 329-332) 
	2.415,00
	Rua não identificada
	604,00
	Rua não identificada

	Floriano Peixoto 
 (peça 6, p. 333-335) 
	1.040,00
	1.179,60
	260,00
	260,00

	Getúlio Vargas 
 (peça 6, p. 321-323) 
	742,00
	Rua não identificada
	212,00
	Rua não identificada

	José Eloi da Silva 
 (peça 6, p. 325-326) 
	1.330,00
	Rua não localizada
	380,00
	Rua não localizada

	Boa Esperança
 (peça 6, p. 335-336) 
	2.400,00
	1.750,15
	600,00
	461,00

52.	O Parecer de Inspeção 046/2014, de 13/06/2014, concluiu o seguinte (peça 6, p. 346-366) :
	Rua
	Pavimentação prevista (m²) 
	Pavimentação medida (m²) 
	Assentamento de meio-fio previsto (m) 
	Assentamento de meio-fio medido (m) 

	Santo Antônio 
 (peça 6, p. 350-351) 
	1.750,00
	1.750,00
	500,00
	500,00

	das casas populares
 (peça 6, p. 354-356) 
	910,00
	954,39
	260,00
	387,50

	Tancredo Neves
 (peça 6, p. 363-364) 
	1.400,00
	1.501,65
	400,00
	423,00

	José Bonifácio 
 (peça 6, p. 353-354) 
	2.415,00
	2.644,12
	604,00
	933,20

	Floriano Peixoto 
 (peça 6, p. 358-360) 
	1.040,00
	1.179,60
	260,00
	493,00

	Getúlio Vargas 
 (peça 6, p. 351-352) 
	742,00
	1.623,68 (CBUQ) 
	212,00
	Não executado

	José Eloi da Silva 
 (peça 6, p. 360-361) 
	1.330,00
	Rua não localizada
	380,00
	Rua não localizada

	Boa Esperança
 (peça 6, p. 356-358) 
	2.400,00
	1.750,15
	600,00
	493,00

53.	Valores glosados no Parecer de Inspeção 046/2014: 
	Rua
	Pavimentação  medida (m²) 
	Glosa (R$) 
	Assentamento de meio-fio medido (m) 
	Glosa (R$) 

	Getúlio Vargas 
 (peça 6, p. 351-352) 
	0,00
 (em paralelepípedo) 
	25.361,56
	0,00
	3.461,96

	José Eloi da Silva 
 (peça 6, p. 360-361) 
	0,00
 (rua não localizada) 
	45.459,40
	0,00
 (rua não localizada) 
	6.205,40

	Boa Esperança
 (peça 6, p. 356-358) 
	1.750,15
 (649,85 em CBUQ) 
	22.211,80
	493,00
 (107,00 não executado) 
	1.747,28

	Glosa (R$) 
	-
	93.042,76
	-
	11.414,63

	Glosa total (R$) 
	104.447,40

54.	Desse modo, o órgão concedente concluiu pela glosa de R$ 104.447,40, equivalente a 20,25% do valor global do convênio.
55.	Os relatórios de vistoria in loco dos órgãos repassadores contam com presunção de veracidade e legitimidade, a qual só pode ser descaracterizada mediante a apresentação de prova robusta em contrário, o que não ocorreu nestes autos. Nesse sentido, são os Acórdão 3537/2018-TCU-Segunda Câmara, rel. Min. José Mucio Monteiro, 3.760/2017-TCU-2ª Câmara, rel. Min. Aroldo Cedraz, e 4.454/2014-TCU-1ª Câmara, rel. Min. Walton Alencar Rodrigues.
56.	A inexecução parcial do objeto do convênio, em especial, da pavimentação das Ruas Getúlio Vargas, José Eloi da Silva e Boa Esperança, foi confirmada pela empresa MVS Construtora Ltda., em sede de alegações de defesa, que afirmou o seguinte (peça 33, p. 3) :
Feita a aludida ressalva, passa-se às inexecuções de obra descritas no Parecer de Inspeção n. 046/2014/CGCC/SDR/MI. O aludido parecer indica as obras de pavimentação das Ruas Getúlio Vargas, Boa Esperança e José Eloi da Silva não foram concluídas, o que motivou a glosa de 20,2553364% do contrato administrativo.
Deveras, a defendente não concluiu as obras de pavimentação em paralelepípedo nas três mencionadas vias, uma vez que o Município de Jussara jamais realizou os pagamentos das parcelas devidas por etapas da obra já concluídas, constituindo-se motivo suficiente para paralização do cumprimento das obrigações da contratada e, posteriormente, rescisão contratual, nos termos do art. 78, XV, da Lei n. 8.666/93. (destaques acrescidos) 
57.	Reitera-se que o ex-prefeito não apresentou nos autos a 4ª, 5ª, 6ª, 7ª e 8ª medições.
58.	Desse modo, remanesce o entendimento de que as obras de pavimentação das referidas ruas não foram integralmente executadas o que implica o débito de R$ 104.447,40. 
Análise das alegações de Ronaldo Almeida Sousa
59.	As alegações do ex-prefeito municipal Ronaldo Almeida Sousa não merecem acolhimento, pelos seguintes motivos: 
59.1.	O recorrente não trouxe aos autos elementos probatórios robustos capazes de demonstrar o alegado erro na fiscalização in loco, referente a não localização da Rua Getúlio Vargas. 
59.2.	Apesar de o Parecer de Engenharia 028/2014 (peça 6, p. 321-323) ter apontado dúvida quanto à localização da referida rua, o Parecer de Inspeção 046/2014 (peça 6, p. 351-352) , que contou com fotografia, foi claro ao concluir que a pavimentação em paralelepípedo e o assentamento do meio-fio da Rua Getúlio Vargas, previstos em convênio, não foram executados.  
59.3.		A afirmação de que a pavimentação da Rua Boa Esperança fazia parte do trecho de obra de responsabilidade do Estado da Bahia, além de estar desacompanhada de lastro probatório, confirma a inexecução parcial da pavimentação da via e do assentamento de meio-fio, conforme o ajustado no convênio.
59.4.		Ao contrário do que alega o recorrente, a execução parcial das obras com material asfáltico (CBUQ) descaracterizou o objetivo do convênio, que era a pavimentação em paralelepípedo das ruas do município de Jussara-BA, conforme o plano de trabalho e o projeto técnico (peça 3, p. 5, 23 e 24) . 
59.5.	Além disso, o ex-prefeito não apresentou justificativas para o descumprimento do plano de trabalho do convênio (alteração qualitativa) : contratação de material diverso (CBUQ) e, possivelmente, mais caro que o pactuado (paralelepípedo) .
59.6.		Afirmar que a Rua José Eloi da Silva existe e se encontra entre a Rua Tancredo Neves e a Rua dos Funcionários é insuficiente para comprovar sua efetiva pavimentação.
59.7.	Rememora-se que Ronaldo de Almeida Sousa, na qualidade de ordenador de despesas municipal e signatário do convênio, tem o dever de comprovar, de forma inequívoca, o bom e correto emprego das verbas públicas a ele confiado. 
59.8.		As fotografias apresentadas à peça 43, p. 14-18, 22-26 e 31-32 são insuficientes para comprovar a integral execução das obras de pavimentação do convênio, pois, além da falta de informação acerca da data do registro fotográfico, estão desacompanhadas de provas mais robustas, capazes de refutar as constatações do Parecer de Inspeção 046/2014 e a afirmação da contratada de que não executou as obras de pavimentação das Ruas Getúlio Vargas, Boa Esperança e José Eloi da Silva. 
59.9.	No âmbito do TCU, a declaração dos munícipes apresentadas à peça 43, p. 11-13, 19-21 e 27-29 (declarações de terceiros) tem baixo valor probatório, pois faz prova apenas da existência da declaração, mas não do fato declarado. Cabe ao recorrente demonstrar a veracidade do alegado. Nesse sentido são os Acórdão 1423/2019-TCU-Plenário, rel. Min. Raimundo Carreiro, 2.834/2015-TCU-2ª Câmara, rel. Min. Augusto Nardes, e 3.210/2012-TCU-1ª Câmara, rel. Min. Ana Arraes.
59.10.	A jurisprudência desta Corte de Contas há muito consolidou o entendimento de que constitui ônus do gestor público a produção das evidências necessárias para comprovar o adequado uso dos recursos públicos a ele confiados, consoante disposições contidas no artigo 70, parágrafo único, da Constituição Federal, no art. 93 do Decreto-lei 200/1967 e nos Acórdão 1895/2014-TCU-Segunda Câmara, rel. Min. Ana Arraes, 5.742/2016-TCU-1ª Câmara, rel. Min. Bruno Dantas, e 337/2019-TCU-Plenário, rel. Min. Augusto Nardes.
60.	Assim, remanesce a inexecução de parte das obras do convênio, glosado no montante de R$ 104.447.40.
61.	Passa-se ao exame da execução financeira e de seu nexo de causalidade.
62.	Os documentos referentes à execução financeira constam do quadro abaixo:
	Documentos
	Data
	Valor (R$) 

	Abertura da conta específica (Peça 3, p. 149-150) 
	28/04/2008
	0,00

	1ª ordem bancária (peça 6, p. 185) 
	02/07/2008
	 (+) 259.915,62 

	Nota de empenho da prefeitura de Jussara/BA (peça 4, p. 185) 
	15/09/2008
	50.000,00

	Nota de empenho da prefeitura de Jussara/BA (peça 4, p. 200) 
	15/09/2008
	33.246,05

	1ª medição - 08/09/08 a 28/09/08 (peça 4, p. 69)	
	-
	83.246,05

	Nota fiscal nº 665 emitida pela empresa MVS (peça 4, p. 187) 
	29/09/2008
	83.246,05

	Ordem de pagamento à contratada (peça 4, p. 185) 
	22/10/2008
	50.000,00

	Cheque 850003 (peça 4, p. 186, peça 6, p. 188 e peça 17, p. 30-31) 
	22/10/2008
	 (-) 50.000,00

	Ordem de pagamento à contratada (peça 4, p. 200) 
	22/10/2008
	33.246,05

	Cheque 850007 (peça 4, p. 201, peça 6, p. 188 e peça 17, p. 32-33) 
	22/10/2008
	 (-) 33.246,05

	Nota de empenho da prefeitura de Jussara/BA (peça 4, p. 188) 
	15/09/2008
	40.000,00

	Nota de empenho da prefeitura de Jussara/BA (peça 6, p. 285) 
	15/09/2008
	48.469,48

	2ª medição - 29/09/08 a 28/10/08 (peça 4, p. 68)	
	-
	88.469,48

	Nota fiscal nº 669 emitida pela empresa MVS (peça 4, p. 190) 
	04/11/2008
	88.469,48

	Ordem de pagamento à contratada (peça 4, p. 188) 
	14/11/2008
	40.000,00

	Cheque 850011 (peça 4, p. 189, peça 6, p. 189 e peça 17, p. 28-29) 
	14/11/2008
	 (-) 40.000,00

	Ordem de pagamento à contratada (peça 6, p. 285) 
	14/11/2008
	48.469,48

	Cheque 850015 (peça 6, p. 189, 286 e peça 17, p. 14-15) 
	14/11/2008
	 (-) 48.469,48

	Nota de empenho da prefeitura de Jussara/BA (peça 4, p. 192) 
	15/09/2008
	38.721,21

	Nota de empenho da prefeitura de Jussara/BA (peça 4, p. 196) 
	15/09/2008
	50.000,00

	3ª medição - 29/10/08 a 28/11/08 (peça 4, p. 67)	
	-
	82.473,81

	Nota fiscal nº 680 emitida pela empresa MVS (peça 4, p. 194) 
	10/12/2008
	88.721,21

	Ordem de pagamento à contratada (peça 4, p. 192) 
	16/12/2008
	38.721,21

	Ordem de pagamento à contratada (peça 4, p. 196) 
	16/12/2008
	50.000,00

	Cheque 850004 (peça 4, p. 193, peça 6, p. 190 e peça 17, p. 22-23) 
	16/12/2008
	 (-) 38.721,21

	Recibo (peça 4, p. 195) 
	16/12/2008
	38.721,21

	Cheque 850019 (peça 4, p. 197, peça 6, p. 190 e peça 17, p. 16-17) 
	16/12/2008
	 (-) 50.000,00

	Recibo (peça 4, p. 199) 
	16/12/2008
	50.000,00

	2ª ordem bancária (Peça 6, p. 193) 
	17/03/2009
	 (+) 240.084,38

	Nota de empenho da prefeitura de Jussara/BA (peça 4, p. 164) 
	10/03/2009
	97.713,90

	4ª medição (não consta dos autos) 
	-
	-

	Nota fiscal nº 687 emitida pela empresa MVS (peça 4, p. 168) 
	10/03/2009
	97.713,90

	Ordem de pagamento à contratada (peça 4, p. 164) 
	18/03/2009
	97.713,90

	Cheque 850016 (peça 4, p. 165, peça 6, p. 193 e peça 17, p. 18-19) 
	18/03/2009
	 (-) 47.713,90

	Cheque 850008 (peça 4, p. 166, peça 6, p. 193 e peça 17, p. 4-5) 
	18/03/2009
	 (-) 20.000,00

	Cheque 850012 (peça 4, p. 167, peça 6, p. 193 e peça 17, p. 20-21) 
	18/03/2009
	 (-) 30.000,00

	Nota de empenho da prefeitura de Jussara/BA (peça 4, p. 171) 
	04/05/2009
	6.250,00

	Nota de empenho da prefeitura de Jussara/BA (peça 4, p. 174) 
	04/05/2009
	20.000,00

	Nota de empenho da prefeitura de Jussara/BA (peça 6, p. 261) 
	04/05/2009
	20.000,00

	5ª medição (não consta dos autos) 
	-
	-

	Nota fiscal nº 698 emitida pela empresa MVS (peça 6, p. 266) 
	24/04/2009
	45.428,91

	Ordem de pagamento à contratada (peça 4, p. 264) 
	07/05/2009
	25.428,91

	Cheque 850002 (peça 6, p. 195, 265 e peça 17, p. 24-25) 
	07/05/2009
	 (-) 25.428,91

	Ordem de pagamento à contratada (peça 4, p. 267) 
	07/05/2009
	20.000,00

	Cheque 850020 (peça 6, p. 195, 268 e peça 17, p. 26-27) 
	07/05/2009
	 (-) 20.000,00

	6ª medição (não consta dos autos) 
	-
	-

	Nota fiscal nº 700 emitida pela empresa MVS (peça 4, p. 173) 
	11/05/2009
	46.250,00

	Ordem de pagamento à contratada (peça 4, p. 171) 
	15/05/2009
	6.250,00

	Cheque 850014 (peça 4, p. 172, peça 6, p. 195 e peça 17, p. 12-13) 
	15/05/2009
	 (-) 6.250,00

	Ordem de pagamento à contratada (peça 4, p. 174) 
	15/05/2009
	20.000,00

	Cheque 850010 (peça 4, p. 175, peça 6, p. 195 e peça 17, p. 8-9) 
	15/05/2009
	 (-) 20.000,00

	Ordem de pagamento à contratada (peça 6, p. 261) 
	15/05/2009
	20.000,00

	Cheque 850006 (peça 6, p. 195, 261-262 e peça 17, p. 6-7) 
	18/05/2009
	 (-) 20.000,00

	Nota de empenho da prefeitura de Jussara/BA (peça 6, p. 264) 
	04/05/2009
	25.428,91

	Nota de empenho da prefeitura de Jussara/BA (peça 6, p. 267) 
	04/05/2009
	20.000,00

	Nota de empenho da prefeitura de Jussara/BA (peça 4, p. 177) 
	01/06/2009
	28.300,00

	7ª medição (não consta dos autos) 
	-
	-

	Nota fiscal nº 707 emitida pela empresa MVS (peça 4, p. 179) 
	16/06/2009
	28.300,00

	Ordem de pagamento à contratada (peça 4, p. 177) 
	01/07/2009
	28.300,00

	Cheque 850018 (peça 4, p. 178, peça 6, p. 197 e peça 17, p. 10-11) 
	01/07/2009
	 (-) 28.300,00

	Nota de empenho da prefeitura de Jussara/BA (peça 4, p. 181) 
	03/08/2009
	25.860,00

	8ª medição (não consta dos autos) 
	-
	-

	Nota fiscal nº 715 emitida pela empresa MVS (peça 4, p. 183) 
	07/08/2009
	25.860,00

	Ordem de pagamento à contratada (peça 4, p. 181) 
	20/08/2009
	25.860,00

	Cheque 850001 (peça 4, p. 184, peça 6, p. 198 e peça 17, p. 2-3) 
	20/08/2009
	 (-) 25.860,00

	Recibo (peça 4, p. 182) 
	20/08/2009
	25.860,00

	Extrato da conta específica de 2/7/2008 a 8/7/2013 (peça 6, p. 184-244)  
	-
	-

	Comprovante de devolução do saldo (peça 6, p. 152-154) 
	11/07/2013
	 (+) 4.127,80

	Relação de pagamentos efetuados (peça 6, p. 144) 
	-
	-

63.		A relação de pagamentos efetuados (peça 6, p. 144) , as notas de empenho e ordens de pagamento (peça 4, p. 164, 171, 174, 177, 181, 185, 188, 192, 196, 200 e peça 6, p. 261, 264, 267, 285) , as Notas Fiscais 665, 669, 680, 687, 698, 700, 707 e 715 (peça 4, p.  168, 173, 179, 183, 187, 190, 194 e peça 6, p. 266) , os cheques 850003, 850007, 850011, 850015, 850004, 850019,  850016, 850008, 850012, 850002, 850020, 850014, 850010, 850006, 850018 e 850001 (peça 17, p. 2-33) , o extrato bancário da conta específica do convênio (peça 6, p. 188-190, 193, 195, 197 e 198) e os recibos (peça 4, p. 182, 195 e 199) comprovam a realização de 16 (dezesseis) pagamentos efetuados pelo ente municipal à empresa MVS Construtora Ltda., cujo montante total foi de R$ 503.989,55.
64.	Há, portanto, a comprovação de que esses recursos destinaram-se à empresa contratada para executar as obras de pavimentação da vias do Município de Jussara-BA, previstas no plano de trabalho do convênio. 
65.	Assim, resta demonstrado o nexo de causalidade entre os recursos federais do convênio e os pagamentos efetuados à empresa contratada pelo município para executar as obras do plano de trabalho aprovado.
66.	O pagamento à contratada de R$ 503.989,55 resulta no débito de R$ 104.447,40, correspondente à parcela paga sem a devida contrapartida, de responsabilidade do ex-ordenador de despesas municipal, Ronaldo Almeida Sousa, em solidariedade com a empresa MVS Construtora Ltda.
67.	O atesto de despesa efetuado sem a efetiva verificação do direito ao crédito do contratado é ato grave, porquanto dá margem à ocorrência de pagamentos efetuados sem a devida contraprestação por parte do credor. Assim, a emissão de nota fiscal sem a correspondente execução de serviços pactuados em convênio implica a responsabilização solidária da empresa beneficiária e do agente público encarregado do recebimento dos serviços contratados e indevidamente prestados. Nesse sentido são os Acórdão 2539/2009-TCU-Primeira Câmara, rel. Min. Walton Alencar Rodrigues, 2.173/2015-TCU-2ª Câmara, rel. Min. Augusto Nardes, 3.037/2015-TCU-Plenário, rel. Min. Marcos Bemquerer, 1.287/2011-TCU-2ª Câmara, rel. Min. Augusto Sherman, 6.107/2017-TCU-1ª Câmara, rel. Min. Bruno Dantas e 3047/2014-TCU-Plenário, rel. Min. Marcos Bemquerer.
68.	Nota-se que o ex-prefeito e a empresa MVS Construtora Ltda. não trouxeram qualquer explicação sobre as medições não apresentadas (4ª, 5ª, 6ª, 7ª e 8ª) , assim como não se justificou a emissão das 8 (oito) notas fiscais (Notas Fiscais 665, 669, 680, 687, 698, 700, 707 e 715) , que somaram R$ 503.989,55 em serviços prestados, as quais ensejaram o pagamento dos dezesseis (16) cheques. 
69.	A alegação da empresa (peça 33, p. 5) de que recebeu apenas 7 (sete) cheques, os quais foram depositados em sua conta corrente 8953-2 do Banco do Brasil, não é correta, pois todos os cheques apresentados nos autos: 850003, 850007, 850011, 850015, 850004, 850019, 850016, 850008, 850012, 850002, 850020, 850014, 850010, 850006, 850018 e 850001 (peça 17, p. 2-33) foram pagos nominalmente à empresa MVS, decorrente dos serviços descritos nas 8 (oito) notas fiscais emitidas pela contratada. 
70.	O fato de cheques terem sido emitidos em nome da empresa contratada, e, posteriormente, por ela endossado e depositado em conta de terceiros ou sacado na "boca do caixa" não pode ser considerado, isoladamente, como elemento comprovador da quebra do nexo causal dos recursos, pois o endosso, permitido pela Lei 7.357/1985, não descaracteriza o pagamento ao primeiro favorecido e não constitui argumento suficiente para imputação de dano ao erário por não comprovação de aplicação dos recursos no objeto do convênio (vide Acórdão 1130/2017-TCU-Primeira Câmara, rel. Min. Weder de Oliveira) .
71.	Não há vedação a que o beneficiário de cheque nominal de conta específica de convênio, no caso a empresa MVS, o endosse para outro favorecido após o seu recebimento, sendo que a ocorrência de endosso a terceiro, por si só, não evidencia desvio de recursos (vide Acórdão 1625/2015-TCU-Primeira Câmara, rel. Min. Weder de Oliveira) .
72.	A afirmação do Banco do Brasil de que as assinaturas constantes nos cheques (endossados) não guardavam o padrão da assinatura do Sr. Ernani Vinicius Magarão de Oliveira Júnior, representante da empresa MVS Construtora e Engenharia (peça 39, p. 2) , não permite concluir, de forma taxativa, de que houve simulação de pagamentos à contratada com falsificação dos carimbos e das assinaturas nos versos dos cheques endossados (desvio de recursos para outro beneficiário) .
73.	Ademais, não há evidências de que a movimentação financeira da empresa cabia exclusivamente ao Sr. Ernani Vinicius Magarão de Oliveira Júnior.   
74.	Nota-se que os carimbos contidos nos versos dos cheques 850002, 850006, 850008, 850010, 850012, 850014, 850016 e 850020 (peça 17, p. 5, 7, 9, 13, 19, 21, 25, 27) apresentam um dos números do CNPJ (06.999.074/0001-83) distinto do CNPJ da empresa MVS (00.999.074/0001-83) .
75.	Caso se suponha a falsificação dos carimbos e das assinaturas nos versos dos cheques endossados (desvio de recursos para outro beneficiário) , deve-se admitir necessariamente a falsificação de medições e de notas fiscais, as quais teriam motivado tais pagamentos. Todavia, isto sequer foi aventado nos autos até o momento. Portanto, entende-se que que não há evidências inequívocas de que houve a falsificação dos carimbos e das assinaturas nos versos de cheques endossados.    
76.	A alegação de que a empresa (peça 33, p. 2) interrompeu a execução da obra em razão da inadimplência do município por falta de pagamentos, vem desacompanhada de elementos de prova do alegado montante executado e não pago à empresa (medição, nota fiscal e aviso de não recebimento) e da data de paralização das obras.
77.	 Segundo consta, a contratada afirmou ter recebido 7 (sete) cheques pelos serviços executados. Os cheques 850003, 850007, 850011, 850015, 850004 e 850019 (peça 6, p. 188-190 e peça 17, p. 14-17, 22-23 e 28-33) referiram-se à 1ª, 2ª e 3ª medições, descritas nas Notas Fiscais 665, 669 e 680 (peça 4, p. 67-69, 187, 190 e 194) e o cheque 850001 (peça 6, p. 198 e peça 17, p. 2-3) referiu-se à 8ª medição, descrita na Nota Fiscal 715 (peça 4, p. 183) .
78.	Se houve a alegada paralização das obras após a 3ª medição, a contratada não explicou porque recebeu o cheque 850001 de R$ 25.860,00, relativo à última medição (8ª) .
79.	Feitas essas considerações, passa-se ao exame da responsabilidade da empresa contratada, excluída da relação processual no acórdão recorrido (peça 73) . 
80.	Apesar da solidariedade da empresa MVS Construtora Ltda. com o ex-prefeito municipal pela inexecução parcial do objeto do convênio, constatada no presente exame, não há como responsabilizá-la na fase recursal, em obediência ao princípio do non reformatio in pejus.
81.	A decisão recorrida (peças 73-75) havia afastado a responsabilidade solidária da empresa MVS Construtora Ltda. porque houve o entendimento de que a contratada não havia se beneficiado indevidamente de recursos do convênio e de que o débito teria decorrido da ausência do nexo de causalidade de parte dos recursos do convênio. 
82.	Todavia, remanesce a responsabilidade de Ronaldo Almeida Sousa pelos pagamentos realizados à contratada sem a devida contraprestação de serviços no valor de R$ 104.447,40.
83.	Oportuno ressaltar que Ronaldo Almeida Sousa fora citado pela inexecução parcial do objeto do convênio (peças 23 e 29) e a alteração do fundamento jurídico do julgamento de suas contas, per si, não configura o reformatio in pejus (vide Acórdão 667/2013-TCU-Plenário, rel. Min. Benjamin Zymler) .
84.	Considera-se para a atualização monetária e a incidência de juros sobre o valor histórico do dano ao erário a partir das datas dos pagamentos realizados à contratada. Assim, segue o débito remanescente de R$ 104.447,40 em valores históricos:
	Valor original (R$) 
	Data da ocorrência

	07/05/2009
	4.037,40

	15/05/2009
	6.250,00

	15/05/2009
	20.000,00

	15/05/2009
	20.000,00

	30/06/2009
	28.300,00

	20/08/2009
	25.860,00

85.	Não há como acolher os argumentos de Ronaldo Almeida Sousa relacionados à execução financeira pelos seguintes motivos:
85.1.	O débito decorre do pagamento por serviços não executados nas Ruas Getúlio Vargas, Boa Esperança e José Eloi da Silva.
85.2.	A inexistência de responsabilidade do ex-gestor municipal pelo destino dado aos cheques pagos à contratada (endossados a terceiros) não afasta a responsabilidade do ex-prefeito pelo irregular pagamento por serviços não executados.
85.3.	A falta de comprovação da notificação da empresa contratada ao município de irregularidades nos pagamentos e das medidas necessárias à rescisão contratual não são capazes de afastar o débito de responsabilidade do ex-prefeito.
85.4.		A alegação de que o recorrente não se beneficiou do cheque nº 850014, de R$ 6.250,00 (emitido em 15/5/2009) carece de provas mais robustas capazes de afastar a informação do Banco do Brasil contido à peça 39, p. 2, pois o extrato bancário da conta do ex-prefeito apresentado à peça 61, p. 11-12 limita-se ao mês de maio de 2009, o que não permite concluir que o cheque não foi depositado naquela conta nos meses subsequentes. De qualquer forma, o destino final do valor desse cheque torna-se irrelevante na apuração do débito, que, como demonstrado nesta instrução, decorre da inexecução física de parte do objeto do convênio no valor de R$ 104.447,40. 
86.	A redução do montante do débito, fixado no acórdão recorrido, implica a redução proporcional do valor da multa aplicada ao ex-prefeito municipal. Registra-se que a dosimetria da multa no âmbito do TCU considera o nível de gravidade dos ilícitos apurados, com a valoração das circunstâncias fáticas e jurídicas envolvidas, e a isonomia de tratamento com casos análogos.
87.	Diante da constatação do pagamento por serviços não executados nas Ruas Getúlio Vargas, Boa Esperança e José Eloi da Silva e da comprovação do nexo de causalidade entre os recursos do convênio e o pagamento da empresa contratada, propõe-se o acolhimento parcial das razões recursais do ex-prefeito municipal com a redução do débito para R$ 104.447,40 e do valor da multa aplicada ao responsável.
Análise das alegações de Aurélio Pires Junior
88.	A alegada nulidade da vistoria in loco por falta de notificação de Aurélio Pires Junior e do ex-prefeito municipal não merece acolhimento. Isto porque a ausência de notificação dos responsáveis sobre vistoria ou qualquer outro procedimento da fase interna do processo de tomada de contas especial não implica vício, porque a fase interna constitui procedimento inquisitório de coleta de provas, assemelhado ao inquérito policial, e a fase externa, que se inicia com a autuação do processo no TCU, é que garante o direito à ampla defesa e ao contraditório, com a citação regular dos responsáveis, demonstrada às peças 23, 29, 48, 49, 50 e 56. Nesse sentido, são os Acórdão 653/2017-TCU-Segunda Câmara, rel. Min Augusto Nardes, 4.938/2016-TCU-1ª Câmara, rel. Min. Bruno Dantas, e 1.522/2016-TCU-Plenário, rel. Min. Benjamin Zymler.
89.		A negativa ao pedido de provas periciais nos endossos opostos nos cheques e ao pedido de nova inspeção in loco nas obras realizadas não prejudicou o direito à ampla defesa e ao contraditório de Aurélio Pires Junior. Primeiro, porque, conforme exame assentado nesta instrução, o débito fundamenta-se exclusivamente no pagamento por serviço não executado nas Ruas Getúlio Vargas, Boa Esperança e José Eloi da Silva, uma vez que o nexo financeiro entre os recursos do convênio e o pagamento à contratada restou demonstrado nos autos. Segundo, porque não cabe ao TCU determinar, a pedido do responsável, a realização de diligência, perícia ou inspeção para a obtenção de provas, uma vez que constitui obrigação da parte apresentar os elementos que entender necessários para a sua defesa, já afirmados nos itens 23 a 25 desta instrução.
90.	Reitera-se que não há evidências inequívocas da falsificação dos carimbos e das assinaturas nos versos de cheques endossados (conforme apontado nos itens 72 a 75 desta instrução) , bem como da participação de Aurélio Pires Junior na suposta irregularidade.
91.	Conforme examinado nos itens 70 a 75 desta instrução, os cheques emitidos em nome da empresa contratada e, posteriormente, por ela endossados e depositados na conta de Aurélio Pires Júnior não podem ser considerados, isoladamente, como elemento comprovador da quebra do nexo causal dos recursos, pois o endosso não descaracteriza o pagamento ao primeiro favorecido.
92.	Ademais, há evidências de que Aurélio Pires Júnior executou trabalhos em nome da empresa, o que justifica o recebimento dos cheques endossados pela empresa contratada (cheques 850008, 850016, 850002 e 580020) .
93. 	Os seguintes documentos comprovam a condição de Aurélio Pires Junior como preposto e representante da empresa MVS Construtora Ltda.: constituição de preposto da empresa (peça 4, p. 341) , carta de credenciamento de representante de licitante (peça 4, p. 340) , ata de recebimento de propostas, habilitação, julgamento e classificação (peça 4, p. 278-279) , demonstrativo da receita e despesa (peça 4, p. 55) , 1ª, 2ª a 3ª medições, assinadas por Aurélio Pires Junior (peça 4, p. 67-69) , a declaração do ex-prefeito Ronaldo Almeida de Sousa contida à peça 89, p. 6-7, o conhecimento da empresa MVS Construtora Ltda. da conta bancária nº 6953-2 de Aurélio Pires Junior (peça 34, p. 2) e a afirmação de 	Aurélio Pires Júnior de que fora subcontratado pela empresa para a execução parcial das obras do convênio (peça 96, p. 2, 8-9) . 
94.	Apesar da ausência nos autos da subcontratação formal, a sub-empreitada de parte dos serviços foi admitida no edital da licitação (peça 4, p. 256) e na minuta do contrato (peça 4, p. 271) .  Enfatiza-se que a alegada subcontratação não isentou a empresa MVS Construções Ltda. das responsabilidades contratuais e legais em relação à parcela subcontratada (peça 4, p. 256 e 271) . 
95.	Do exposto, entende-se que a responsabilidade de Aurélio Pires Junior deve ser afastada nestes autos, assim como o débito e a multa a ele aplicados no acórdão recorrido.
96.		A responsabilidade solidária de terceiro no âmbito do TCU decorre do disposto no art. 16, § 2º, alínea b, da Lei 8.443/1992 e não se estabelece sem a presença de indícios robustos o suficiente para atrair a responsabilidade, no caso, de Aurélio Pires Júnior.
97.		A boa-fé, no âmbito dos processos do TCU, deve estar corroborada em contexto fático e de condutas propício ao reconhecimento dessa condição em favor dos responsáveis.
98.	A existência de ação de improbidade administrativa para devolução de valores referentes a convênio que também é objeto de análise em tomada de contas especial não implica violação ao princípio do non bis in idem. Ocorrendo ressarcimento em uma instância, basta que o responsável apresente essa comprovação perante o juízo de execução para evitar o duplo pagamento. Assim, a existência de ação de improbidade administrativa não enseja o sobrestamento de processo nesta Corte de Contas. 
CONCLUSÃO
99.		Ronaldo de Almeida Sousa, ex-gestor e ordenador de despesas municipal, signatário do convênio, assumiu a responsabilidade pessoal pela observância de suas disposições e, portanto, tem o ônus de apresentar os elementos probatórios consistentes, coerentes e suficientes, que demonstrem, de forma inequívoca, o bom e correto emprego das verbas públicas, por ele, geridas, inclusive prova pericial, o que prescinde de prévia autorização do TCU. 
100.		Não cabe ao TCU determinar, a pedido do responsável, a realização de diligência, perícia ou inspeção para a obtenção de provas, uma vez que constitui obrigação da parte apresentar os elementos que entender necessários para a sua defesa. 
101.	É facultado ao relator do processo ou ao Tribunal determinar a realização de diligências consideradas necessárias ao saneamento dos autos (arts. 10, §1º e 11 da Lei 8.443/1992 e arts. 157 e 201 do RI do TCU) , fato que ocorreu com o requerimento de informações formulado pelo Tribunal junto ao Banco do Brasil. 
102.		Não há que se falar em cerceamento ao direto de defesa do ex-gestor municipal. A garantia ao direito de defesa e ao contraditório, para fins de condenação do responsável por parte do TCU, deu-se com o seu chamamento aos autos nas citações de peças 23, 29, 49 e 56, o que lhe permitiu a apresentação das alegações de defesa de peças 43 e 61.  
103.	Portanto, o indeferimento das diligências requeridas pelo ex-prefeito não cerceou seu direito de defesa nestes autos.
104.	Sabe-se que a comprovação da boa e regular aplicação de recursos públicos transferidos mediante convênio e outros instrumentos congêneres evidencia-se com a execução física e a execução financeira da avença, acompanhada do nexo de causalidade entre uma e outra.
105.		O Parecer de Inspeção 046/2014 (peça 6, p. 346-366) apontou a inexecução de parte das obras previstas nas Ruas Getúlio Vargas, José Eloi da Silva e Boa Esperança, o que foi confirmado pela empresa contratada MVS Construtora Ltda. (peça 33, p. 3) . 
106.	O relatório de vistoria in loco conta com presunção de veracidade e legitimidade, a qual só pode ser descaracterizada mediante a apresentação de prova robusta em contrário.
107.		A relação de pagamentos efetuados, as notas de empenho, as ordens de pagamento, as Notas Fiscais 665, 669, 680, 687, 698, 700, 707 e 715, os cheques 850003, 850007, 850011, 850015, 850004, 850019,  850016, 850008, 850012, 850002, 850020, 850014, 850010, 850006, 850018 e 850001, o extrato bancário da conta específica e os recibos comprovam o nexo de causalidade entre os recursos federais do convênio e os pagamentos efetuados à  empresa MVS Construtora Ltda.
108.		O fato de cheques terem sido emitidos em nome da empresa contratada, e, posteriormente, por ela endossado e depositado em conta de terceiros ou sacado na "boca do caixa" não pode ser considerado, isoladamente, como elemento comprovador da quebra do nexo causal dos recursos.
109.	Não há evidências robustas de simulação de pagamentos à contratada com falsificação dos carimbos e das assinaturas nos versos dos cheques endossados (desvio de recursos para outro beneficiário) , bem como não há provas da participação de Aurélio Pires Junior na suposta irregularidade.
110.	O pagamento de R$ 503.989,55 à contratada implicou o débito de R$ 104.447,40, correspondente à parcela paga sem a devida contrapartida, de responsabilidade do ex-ordenador de despesas municipal, Ronaldo Almeida Sousa. A alteração do fundamento jurídico do julgamento de suas contas, per si, não configura o reformatio in pejus.
111.	Nesta fase recursal não há como responsabilizar a empresa MVS Construtora Ltda. pela inexecução parcial do objeto do convênio, em obediência ao princípio do non reformatio in pejus.
112.		Diante da constatação do pagamento por serviços não executados e da comprovação do nexo de causalidade entre os recursos do convênio e o pagamento da empresa contratada, propõe-se o acolhimento parcial das alegações do ex-prefeito municipal e a redução do débito para R$ 104.447,40 e do valor da multa aplicada ao responsável.
113.		Há evidências nos autos de que Aurélio Pires Júnior executou trabalhos em nome da empresa, na condição de preposto, representante e subcontratado, o que justifica o recebimento dos cheques endossados pela empresa contratada (cheques 850008, 850016, 850002 e 580020) .
114.	Assim, propõe-se o afastamento do débito e da multa a ele aplicados e o julgamento pela regularidade de suas contas.
PROPOSTA DE ENCAMINHAMENTO
115.	Ante o exposto, submete-se à consideração superior a análise dos recursos de reconsideração interpostos por Ronaldo Almeida Sousa e Aurélio Pires Junior contra o Acórdão 15706/2018-TCU-Primeira Câmara, propondose, com fundamento no artigo 33, da Lei 8.443/1992:
	a) conhecer o recurso de Ronaldo Almeida Sousa e, no mérito, dar-lhe provimento parcial para reduzir o valor do débito (nos termos do item 84 desta instrução) e da multa, aplicados nos itens 9.2 e 9.3 do acórdão recorrido;
 	b) conhecer o recurso de Aurélio Pires Junior e, no mérito, dar-lhe provimento para julgar suas contas regulares e afastar o débito e a multa, descritos nos itens 9.2.1 e 9.3 do acórdão recorrido; 
	c) dar ciência às partes, à Procuradoria da República no Estado da Bahia, aos órgãos/entidades interessados, bem como aos demais cientificados do acórdão recorrido.
11.	O Diretor da Serur aquiesceu ao aludido encaminhamento.
12.	O Ministério Público junto ao TCU se manifestou da seguinte forma - transcrição parcial com os ajustes de forma que entendi convenientes:
"12.	Feita essa necessária síntese dos fatos, manifesto concordância com as conclusões havidas pela unidade técnica.
13.	No que concerne às razões recursais trazidas pelo Sr. Aurélio Pires Júnior, anuo ao entendimento defendido pela Serur de que seus argumentos são suficientes para eximi-lo de responsabilidade. De fato, os elementos coligidos ao feito não são hábeis para comprovar a ocorrência da ausência de liame entre a verba transferida e o objeto pactuado, uma vez que os indícios não demonstram a ocorrência da simulação de pagamentos arguida pela empresa MVS Construtora Ltda. por ocasião de suas alegações de defesa.
14.	Com efeito, a empreiteira apenas argumentou não ter recebido alguns dos cheques emitidos pela Prefeitura, mas deixou de trazer qualquer documentação adicional com o intuito de demonstrar que deixou de receber pelos serviços que prestou ao Município de Jussara/BA. Assim, e tendo em vista que o endosso dos cheques emitidos nominalmente à construtora, por si só, não representam prática irregular, reputo não ter havido a irregularidade na execução financeira que resultou na condenação do Sr. Aurélio Pires Júnior.
15.	Quanto à análise do recurso interposto pelo ex-prefeito Ronaldo Almeida dos Santos, estou de acordo com a unidade instrutora de que não foram trazidas ao processo provas hábeis a demonstrar o cumprimento integral do objeto que foi pactuado por meio do Convênio nº 330/2008. A esse respeito, lembro que o parecer técnico elaborado pelo controle interno examinou as obras de maneira minuciosa, de forma que caberia ao agente público demonstrar, por meio de elementos irrefutáveis, que a pavimentação das vias previstas no ajuste foi, de fato, concluída. Assim, à míngua de novas evidências capazes de alterar as conclusões da vistoria empreendida pelo concedente, opino pela manutenção do débito apurado decorrente da inexecução parcial do objeto avençado.
16.	Ante os documentos que compõem os autos e por considerar adequada a análise empreendida pela unidade técnica, este representante do Ministério Público de Contas manifesta-se de acordo com a proposta de encaminhamento contida na instrução de peça 111, ratificada pelo pronunciamento de peça 112, no sentido de dar provimento ao recurso interposto por Aurélio Pires Júnior, para julgar regulares as suas contas e afastar o débito e multa que lhe foram imputados; e dar provimento parcial ao apelo apresentado por Ronaldo Almeida dos Santos, para reduzir a dívida ao valor de R$ 104.447,50 (conforme detalhamento disposto no item "84" da instrução) e diminuir, proporcionalmente, o valor da multa aplicada por meio do Acórdão 15706/2018-TCU-Primeira Câmara."
	É o relatório.

Eduardo Antar Ribeiro (11.998/OAB-BA), representando Aurélio Pires Junior; José Souza Pires (9.755/OAB-BA) e outros, representando Ronaldo Almeida Sousa.

Subprocurador-Geral Paulo Soares Bugarin.

TOMADA DE CONTAS ESPECIAL. CONVÊNIO. PAVIMENTAÇÃO ASFÁLTICA. INEXECUÇÃO PARCIAL DAS METAS PREVISTAS. RECEBIMENTO DE VALORES POR TERCEIRO, CONFIGURANDO PERDA DE NEXO CAUSAL. CONTAS IRREGULARES EM FUNÇÃO DO SEGUNDO MOTIVO. DÉBITO. MULTA. RECURSOS DE RECONSIDERAÇÃO. CONHECIMENTO. RAZÕES RECURSAIS SUFICIENTES PARA AFASTAR A IRREGULARIDADE PELA QUAL OS RESPONSÁVEIS FORAM CONDENADOS. PROVIMENTO DOS EXPEDIENTES RECURSAIS E INSUBSISTÊNCIA DA DECISÃO ATACADA. RETORNO DOS AUTOS AO RELATOR A QUO PARA A DECISÃO DE MÉRITO A RESPEITO DA PRIMEIRA OCORRÊNCIA.

TOMADA DE CONTAS ESPECIAL (TCE)

Secretaria de Recursos (SERUR) e Secretaria de Controle Externo de Tomada de Contas Especial (SecexTCE).

Cuidam os autos de recursos de reconsideração interpostos pelos Srs. Ronaldo Almeida Sousa e Aurélio Pires Junior contra o Acórdão 15706/2018-TCU-Primeira Câmara.
2.	O presente feito trata originalmente de tomada de contas especial instaurada pelo então denominado Ministério da Integração Nacional (MI) em razão da inexecução parcial das metas previstas no Convênio 330/2008 (Siafi 626.078) , que tinha como objeto a execução de pavimentação nas ruas Santo Antônio, José Bonifácio, José Elói da Silva, Getúlio Vargas, Boa Esperança e Tancredo Neves, para o loteamento de Casas populares no município de Jussara/BA.
3.	A avença previu o aporte de R$ 529.142,48, sendo R$ 513.488,13 por conta do concedente e o restante correspondente à contrapartida da municipalidade. Apesar disso, apenas R$ 500.000,00 foram repassados ao convenente. 
4.	Conforme o Parecer 046/2014/CGCC/SDR/MI, foi verificada a não realização de serviços que correspondiam a aproximadamente 20,26% do valor global do convênio. Por esse motivo, foi promovida a citação do Sr. Ronaldo Almeida Sousa, ex-prefeito de Jussara/BA (gestão 2005-2008 e 2009-2012) , e da empresa MVS Construtora Ltda. pelo montante equivalente a R$ 101.276,68, distribuído nas datas das últimas medições.
5.	Em sua resposta, a sociedade empresária alegou que recebeu apenas parte dos cheques emitidos pela prefeitura, os quais totalizaram R$ 286.296,74; que interrompeu a execução da obra em razão da inadimplência do município; que não recebeu os cheques que foram depositados na conta corrente 4279-X, agência 2956-4, do Banco do Brasil; e que os carimbos e assinaturas apostos nos endossos dos referidos cheques foram falsificados.
6.	Após novas diligências realizadas pela então denominada Secex/BA, constatou-se que: (a) três dos cheques, no total de R$ 78.300,00, foram sacados no caixa da Agência 2231-4; (b) um de R$ 6.250,00 foi depositado na conta do ex-prefeito Ronaldo Almeida Sousa; (c) quatro, no total de R$ 113.142,81, foram depositados na conta de Aurélio Pires Júnior; e (d) um cheque de R$ 20.000,00 foi depositado em conta no Banco Bradesco de titularidade desconhecida. 
7.	Ademais, o representante do Banco do Brasil afirmou que as assinaturas não guardavam correlação com o padrão de assinatura do representante da empresa MVS Ltda, Sr. Ernani Vinicius Magarão de Oliveira Junior, tendo ressaltado, ainda, que não possuía conhecimento sobre o eventual autor do endosso.
8.	Dessa forma, a unidade técnica concluiu que a sociedade empresária não se beneficiou indevidamente de recursos oriundos do ajuste, haja visto ter recebido montante inferior ao percentual de execução aferido na obra. 
9.	Com isso, concluiu que houve quebra do nexo de causalidade entre parte dos valores da avença e o objeto convenial, motivo pelo qual alvitrou a realização de nova citação do Sr. Ronaldo Almeida Sousa e o chamamento do Sr. Aurélio Pires Júnior, beneficiário de parte dos recursos indevidamente gastos, em decorrência da não comprovação da boa e regular aplicação dos recursos repassados por meio do Convênio 330/2008.
10.	Na exata descrição realizada pela Secex/BA, o débito decorreu "de pagamentos indevidos com recursos do convênio ao Sr. Aurélio Pires Júnior (CPF 379.695.115-15) , por meio dos cheques de número 850002, 850008, 850016 e 850020; cheques descontados na "boca do caixa" (850010, 850012 e 850018) , descontados em nome do próprio ex-prefeito (850014) e sem identificação do beneficiário (850006) , todos referentes à conta corrente 9044-1, agência 2231-4, do Banco do Brasil, utilizada para gerir os recursos repassados pela União".
11.	Após analisar as respostas apresentadas, o TCU decidiu, por meio do Acórdão 15706/2018-TCU-Primeira Câmara, julgar irregulares as contas dos Srs. Ronaldo Almeida Sousa e Aurélio Pires Júnior, condená-los ao pagamento dos débitos pelos quais foram citados e aplicar-lhes multas individuais de R$ 100.000,00.
12.	Irresignado com essa deliberação, o Sr. Aurélio Pires Junior ingressou com embargos de declaração, que foram rejeitados mediante o Acórdão 3343/2019-TCU-Primeira Câmara.
13.	Na sequência, o aludido responsável e o Sr. Ronaldo Almeida Sousa interpuseram recursos de reconsideração contra o Acórdão 15706/2018-TCU-Primeira Câmara, nos quais alegaram, em apertada síntese, que:
13.1.	Sr. Ronaldo Almeida Sousa:
a)	o TCU cerceou sua defesa ao negar a realização das diligências requeridas na fase instrutória; o agente do Ministério da Integração Nacional que realizou a vistoria in loco foi induzido a erro pelo preposto municipal da gestão sucessora, que teria interesse em prejudicar o defendente; a realização das diligências solicitadas não configura produção de prova pelo órgão fiscalizador em favor do responsável;
b)	existem três ruas "Getúlio Vargas" no município e a fiscalização examinou a que não era objeto do convênio; caso tivesse sido notificado pelo órgão concedente, poderia ter-lhe mostrado as obras realizadas; o trecho de pavimentação da rua Boa Esperança, glosado no relatório de fiscalização, foi executado pelo Estado da Bahia, não pelo município; a conclusão de que inexiste a Rua José Eloi da Silva é equivocada, pois ela se encontra entre a Rua Tancredo Neves e a Rua dos Funcionários; as fotografias e as declarações de munícipes comprovam os fatos alegados pelo recorrente, bem como a integral execução das obras de pavimentação nos locais ajustados no convênio;
c)	o município de Jussara/BA realizou pagamentos à empresa MVS Construtora Ltda. de acordo com as medições atestadas nos processos de pagamento; o destino dado aos cheques após o pagamento da empresa não é de responsabilidade do ex-gestor municipal; o Sr. Aurélio Pires Júnior, beneficiário de alguns cheques do município, nominalmente destinados à empresa contratada, atuou como seu preposto e representante legal; o Sr. Aurélio Pires Junior foi subcontratado pela mencionada empresa e recebeu os cheques pelos serviços prestados, os quais foram depositados em sua conta bancária; não há qualquer inconsistência na execução das obras pela empresa, que era representada pelo Sr. Aurélio Pires Júnior; a sociedade empresária não notificou o ente municipal das supostas irregularidades nos pagamentos, assim como não apresentou possível revogação dos poderes de seu representante legal; a afirmação da empresa de que desconhecia a conta bancária para a qual os cheques foram depositados é contraditória com o afirmado em suas alegações de defesa, no sentido de que a titularidade da conta era do Sr. Aurélio Pires Júnior; é descabida a conclusão de que o ex-prefeito foi o beneficiário do cheque 850014, de R$ 6.250,00, conforme demonstra o extrato bancário de sua conta; e
d)	o valor da multa é excessivo, tendo em vista a regularidade da aplicação dos recursos públicos no escopo do convênio;
13.2.	Sr. Aurélio Pires Junior:
a)	a falta de notificação do recorrente e do ex-prefeito municipal da realização de vistoria in loco pelo órgão concedente tornou nulo o procedimento; o indeferimento do seu pedido de provas periciais nas assinaturas dos endossos dos cheques e de nova inspeção in loco nas obras realizadas feriu o direito à ampla defesa e ao contraditório; a decisão recorrida é nula por falta de fundamentos de fatos e por omissão quanto às questões arguidas nas alegações de defesa; 
b)	a afirmação unilateral da empresa MVS Construtora Ltda. de que "houve a falsificação dos carimbos e das assinaturas nos versos dos cheques destinados a outra conta (endosso) ", desprovida de prova pericial, cuja realização o TCU se furtou a determinar, levou à infundada responsabilização do recorrente; não existem evidências inequívocas de que o agente tenha participado da suposta falsificação de assinaturas; 
c)	O Tribunal não examinou adequadamente a execução das obras, seus custos e pagamentos; a exclusão da responsabilidade da MVS Construtora Ltda. foi equivocada porque era a empresa a principal contratada e foi a efetiva beneficiária dos pagamentos; o recorrente foi subcontratado pela empresa para a execução parcial das obras do convênio; por isso, recebeu daquela os cheques depositados em sua conta bancária;
d)	a empresa e o ex-prefeito Ronaldo Almeida de Sousa confirmaram que o defendente trabalhou na execução das obras, motivo pelo qual faz jus aos pagamentos recebidos; sua responsabilidade deve ser afastada, pois a solidariedade não se presume, mas resulta de lei expressa ou da vontade das partes; 
e)	a boa-fé do recorrente e a inexistência de irregularidades nas contas devem ser consideradas pelo TCU;
f)	a multa aplicada é elevada e excede aos princípios da razoabilidade e da proporcionalidade; e
g)	o processo deve ser sobrestado, tendo em vista a existência de ação de improbidade administrativa na Justiça Federal da Comarca de Irecê-BA com o mesmo objeto deste feito, a teor do art. 1.037, inciso II, do CPC de 2015.
14.	A Serur analisou os elementos juntados aos autos e concluiu que não houve cerceamento de defesa dos defendentes. 
15.	Quanto ao mérito, a unidade técnica refutou as razões recursais trazidas pelo Sr. Ronaldo Almeida Sousa, haja vista a existência de provas suficientes de que parte das obras não havia sido executadas.
16.	Com relação ao expediente recursal trazido pelo Sr. Aurélio Pires Junior, asseverou que não há evidências robustas de simulação de pagamentos à contratada com falsificação dos carimbos e das assinaturas nos versos dos cheques endossado. 
17.	Segundo a Serur, o fato de os aludidos títulos de crédito terem sido emitidos em nome da empresa contratada e, posteriormente, endossados e depositados em conta de terceiros ou sacados na "boca do caixa" não descaracteriza o pagamento à sociedade, que expediu as medições e as notas fiscais que subsidiaram as despesas e, por conseguinte, deveria ter sido mantida no polo passivo do processo.
18.	Dessa forma, propôs o provimento do expediente recursal do Sr. Aurélio Pires Junior, haja vista a existência de indícios de que o recorrente executou trabalhos em nome da empresa, na condição de preposto, e, portanto, fez jus aos pagamentos materializados pelos cheques endossados.
19.	Por fim, a unidade técnica alvitrou a alteração do fundamento jurídico do julgamento das contas para a inexecução parcial do objeto do convênio, com a manutenção da responsabilidade do Sr. Ronaldo Almeida de Sousa, que havia sido citado originalmente por este fato.  
20.	O Ministério Público junto ao TCU aquiesceu ao referido encaminhamento.
21.	Feito esse necessário resumo, passo a decidir.
22.	Preliminarmente, observo que os recursos de reconsideração preenchem os requisitos de admissibilidade previstos nos arts. 32, inciso I, e 33 da Lei 8.443/1992 c/c o art. 285, parágrafo único, do Regimento Interno, sendo cabível, por consequência, o seu conhecimento.
23.	Sobre as objeções à vistoria in loco do então Ministério da Integração Nacional, compreendo que, de fato, era conveniente a notificação do Sr. Ronaldo Almeida Sousa, na condição de gestor dos recursos federais em análise, e da Prefeitura Municipal de Jussara/BA, na condição de entidade convenente, para que acompanhassem o trabalho de campo realizado pelo órgão concedente. Tal providência se mostrava importante para esclarecer eventuais dúvidas identificadas pela fiscalização e dar cumprimento mais efetivo aos princípios da verdade real e da eficiência processual.
24.	Todavia, o não chamamento das pessoas designadas não é causa de nulidade do procedimento, uma vez que a sua participação não é imposta por nenhuma regra jurídica, de forma que é perfeitamente possível a produção da prova de modo unilateral, especialmente durante a fase interna da tomada de contas especial. As mesmas considerações se aplicam ao Sr. Aurélio Pires Junior, que somente foi arrolado na fase externa.
25.	A propósito do assunto, cabe invocar o seguinte precedente desta Corte de Contas, extraído do repositório da jurisprudência selecionada:
"A fase interna da tomada de contas especial, a cargo do tomador de contas, constitui procedimento inquisitório de coleta de provas, assemelhado ao inquérito policial, no qual não se tem uma relação processual constituída, nem há prejuízo ao responsável. O estabelecimento do contraditório nessa fase não é obrigatório. A garantia ao direito à ampla defesa e ao contraditório se dá na fase externa da tomada de contas especial, que se inicia com a autuação do processo junto ao TCU e finda com o julgamento." (Acórdão 3008/2007-TCU-Segunda Câmara) .
26.	Como argumento decisivo, entendo que as conclusões da vistoria poderiam ser contraditadas por outras evidências produzidas pelos responsáveis, que, na condição de gestor de recursos públicos e partícipe da cadeia causal de um dano ao erário, respectivamente, mantêm o ônus de comprovar a regular aplicação dos valores federais em tela. 
27.	A título de exemplo, os recorrentes poderiam demonstrar a realização dos serviços em ruas diversas das especificadas a partir de outras provas documentais, tais como relatórios e memórias de cálculo das medições contemplando os locais das obras, ordens de serviço, diários de obras, além do próprio instrumento formal de alteração do objeto do contrato. 
28.	Tal conjunto de elementos seria cotejado com os outros elementos produzidos pelo então Ministério da Integração Nacional, de modo que o TCU formaria seu convencimento sopesando a força probatória das evidências, segundo a sua coerência e as condições de produção.
29.	Com base nessas premissas e nas considerações realizadas pela unidade técnica, as quais incorporo como razão de decidir, rejeito as alegações emanadas nas letras "a" e "b" do subitem 13.1 e 13.2 supra.
30.	Com relação ao argumento do Sr. Ronaldo Almeida Sousa de que realizou pagamentos à empresa MVS Construtora Ltda. de acordo com as medições atestadas nos processos de pagamento, destaco que não logrei encontrar nos autos os recibos de todos os pagamentos realizados no âmbito da avença.
31.	Tal elemento de prova seria importante, especialmente em razão dos argumentos expostos pela sociedade empresária, na fase preliminar do feito, de que: (i) recebeu apenas parte dos cheques constantes da prestação de contas da avença; (ii) houve falsificação dos carimbos apostos nos cheques destinados a outras contas bancárias; e (iii) a conta corrente 8.953-2, ag. 4279-X, que recebeu parte dos pagamentos, pertencia ao Sr. Aurélio Pires S. Júnior.
32.	Tais assertivas subsidiaram, à época, a realização de nova diligência ao Banco do Brasil, que identificou as contas de destino dos cheques endossados, fato que gerou o afastamento da responsabilidade da empresa MVS Construtora Ltda. e a realização de novas citações, nos termos da análise preliminar realizada pela então denominada Secex/BA. 
33.	Seguem as ponderações efetivadas na ocasião: 
 "41.	 Diante disso, é possível dividir os pagamentos oriundos da conta do convênio em três grandes grupos:
Grupo 1 - recursos efetivamente recebidos pela empreiteira MVS Ltda. (conta corrente 8332-1, ag. 2956-4) 
	Cheque
	Valor (R$) 
	Localização

	850001
	25.860,00
	Peça 17, p. 2-3

	850015
	48.469,48
	Peça 17, p. 14-15

	850019
	50.000,00
	Peça 17, p. 16-17

	850004
	38.721,21
	Peça 17, p. 22-23

	850011
	40.000,00
	Peça 17, p. 28-29

	850003
	50.000,00
	Peça 17, p. 30-31

	850007
	33.246,05
	Peça 17, p. 32-33

	Total
	286.296,74
	
Grupo 2 - recursos destinados à conta corrente do Sr. Aurélio Pires Júnior (CPF 379.698.115-15) 
	Cheque
	Valor (R$) 
	Localização

	850008
	20.000,00
	Peça 17, p. 4-5

	850016
	47.713,90
	Peça 17, p. 18-19

	850002
	25.428,91
	Peça 17, p. 24-25

	850020
	20.000,00
	Peça 17, p. 26-27

	Total
	113.142,81
	
Grupo 3 - Cheques sacados na boca do caixa ou destinados ao ex-prefeito, Sr. Ronaldo Almeida Sousa.
	Cheque
	Valor (R$) 
	Localização

	850006
	20.000,00
	Peça 17, p. 6-7

	850010
	20.000,00
	Peça 17, p. 8-9

	850018
	28.300,00
	Peça 17, p. 10-11

	850014
	6.250,00
	Peça 17, p. 12-13

	850012
	30.000,00
	Peça 17, p. 20-21

	Total
	104.550,00
	
42. 	Assim, em que pese a obra ter sido executada em percentual próximo a 80%, as informações agora obtidas indicam que apenas R$ 286.296,74 foram devidamente aplicados no objeto (equivalente a 56,8% do montante de R$ 503.989,55 gastos) .
43.	Como o valor pago à empreiteira, em termos financeiros, é percentualmente menor que a execução física do objeto constatado pela vistoria do órgão repassador, é possível afirmar que a empresas MVS Ltda. não logrou obter vantagem indevida na execução das obras, excluindo-se, assim, a sua responsabilidade no ressarcimento do débito anteriormente aventada."
34.	A despeito dos limites estabelecidos à matéria devolvida, manifesto-me de acordo com a análise da Serur no sentido de que não foi adequada a exclusão da sociedade empresária MVS Construtora Ltda., em face do conjunto probatório juntado aos autos. Tal conclusão, a ser fundamentada a seguir, é importante para decidir o encaminhamento dos recursos de reconsideração em tela.
35.	De início, é preciso destacar a precária organização dos documentos que compuseram a presente tomada de contas especial, que foram juntados de modo desordenado e com omissões importantes, como a destacada no item 30 supra. Além da ausência de alguns recibos de pagamentos, também não constam do processo as medições efetivadas após a 3ª Medição. 
36.	 Apesar dessas lacunas, verifico que a empresa contratada participou da cadeia causal de todas as despesas realizadas, uma vez que ela expediu as notas fiscais que subsidiaram todos os processos de pagamentos. A tabela a seguir traz todas as informações sobre as etapas de liquidação e pagamento:
	Nota Fiscal
	Data
	 Valor 
	Medição
	Cheque
	Data Pagamento
	Valor
	Destinatário Final

	665
	29/9/2008
	  83.246,05 
	1ª
	850003
	22/10/2008
	50.000,00
	MVS Construtora Ltda.

					850007
	22/10/2008
	33.246,05
	
	669
	4/11/2008
	  88.469,48 
	2ª
	850011
	14/11/2008
	40.000,00
	MVS Construtora Ltda.

					850015
	14/11/2008
	48.469,48
	
	680
	10/12/2008
	  88.721,21 
	3ª
	850004
	16/12/2008
	38.721,21
	MVS Construtora Ltda.

					850019
	16/12/2008
	50.000,00
	
	687
	10/3/2009
	  97.713,90 
	1ª (2ª etapa) 
	850016
	18/3/2009
	47.713,90
	Aurélio Pires Júnior

					850008
	18/3/2009
	20.000,00
	Aurélio Pires Júnior

					850012
	18/3/2009
	30.000,00
	Sacado no caixa

	698
	24/4/2009
	  45.428,91 
	5ª
	850002
	7/5/2009
	25.428,91
	Aurélio Pires Júnior

					850020
	7/5/2009
	20.000,00
	
	700
	11/5/2009
	  46.250,00 
	6ª
	850014
	15/5/2009
	6.250,00
	Ronaldo Almeida Sousa

					850010
	15/5/2009
	20.000,00
	Sacado no caixa

					850006
	18/5/2009
	20.000,00
	Não identificado - conta no Banco Bradesco

	707
	16/6/2009
	  28.300,00 
	7ª
	850018
	01/7/2009
	28.300,00
	 Sacado no caixa

	715
	7/8/2009
	  25.860,00 
	8ª
	850001
	20/8/2009
	25.860,00
	MVS Construtora Ltda.

37.	Outrossim, registro que a sociedade empresária reconheceu o recebimento dos cheques relativos à 1ª, 2ª, 3ª e 8ª Medições, fato que se mostra contraditório com a assertiva de que interrompeu a execução da obra em razão da inadimplência do município. Se houve a alegada paralisação do contrato após a 3ª medição, a empresa não explicou por que expediu as notas fiscais 687, 698, 700 e 707 e, ao final, executou e recebeu o pagamento de R$ 25.860,00 relativo à última medição.
38.	Como se não bastasse, observo que parte dos pagamentos que a empresa alega não ter recebido foi destinada ao Sr. Aurélio Pires Júnior, que possuía, à época, relação profissional com a contratada. A questão foi adequadamente exposta pela Serur, que descreveu da seguinte forma o vínculo existente entre as partes.
"92.	Ademais, há evidências de que Aurélio Pires Júnior executou trabalhos em nome da empresa, o que justifica o recebimento dos cheques endossados pela empresa contratada (cheques 850008, 850016, 850002 e 580020) .
93. 	Os seguintes documentos comprovam a condição de Aurélio Pires Junior como preposto e representante da empresa MVS Construtora Ltda.: constituição de preposto da empresa (peça 4, p. 341) , carta de credenciamento de representante de licitante (peça 4, p. 340) , ata de recebimento de propostas, habilitação, julgamento e classificação (peça 4, p. 278-279) , demonstrativo da receita e despesa (peça 4, p. 55) , 1ª, 2ª a 3ª medições, assinadas por Aurélio Pires Junior (peça 4, p. 67-69) , a declaração do ex-prefeito Ronaldo Almeida de Sousa contida à peça 89, p. 6-7, o conhecimento da empresa MVS Construtora Ltda. da conta bancária nº 6953-2 de Aurélio Pires Junior (peça 34, p. 2) e a afirmação de Aurélio Pires Júnior de que fora subcontratado pela empresa para a execução parcial das obras do convênio (peça 96, p. 2, 8-9) ."  (grifos acrescidos) . 
39.	Dessa forma, apesar das inconsistências das assinaturas apostas no verso dos cheques referentes às medições e notas fiscais 687, 698, 700 e 707, entendo que não é possível excluir a empresa da cadeia causal dos pagamentos efetivados, porquanto ela atestou em documentação fiscal a realização de todos os serviços, o que implica que ela não interrompeu a execução das obras por conta da alegada e não comprovada inadimplência da Prefeitura Municipal de Jussara/BA.
40.	A despeito da falta dos recibos dos pagamentos, realizados por meio dos cheques 850002, 850006, 850008, 850016 e 850020, 850010, 850012, 850014 e 850018, os elementos acostados ao processo permitem afirmar, acima de qualquer dúvida razoável, que a sociedade empresária MVS Construtora Ltda. recebeu os referidos títulos de crédito e, por consequência, teve ciência do destino dado aos recursos correspondentes.
41.	Com isso, se houve o direcionamento de recursos a pessoas estranhas ao objeto do contrato, a partir de endossos cuja regularidade foi posteriormente questionada pelo próprio Banco do Brasil, isso ocorreu por anuência da própria empresa contratada, que atestou a execução de todos os serviços e agiu como se não houvesse nenhum problema no recebimento das faturas apresentadas.
42.	Sendo assim, concluo, em linha de consonância com a Serur, que não houve a perda do nexo de causalidade entre parte dos recursos públicos e o objeto conveniado, haja vista a plena compatibilidade, sob o ponto de vista financeiro, entre os documentos de despesa e os pagamentos direcionados à empresa MVS Construtora Ltda. 
43.	Como consequência, cabe dar provimento aos recursos de reconsideração, porquanto insubsistente o motivo que deu causa à última citação dos Srs. Ronaldo Almeida Sousa e Aurélio Pires Júnior.
44.	Dessa forma, remanesce como irregularidade a execução parcial do objeto do convênio, que foi motivo da primeira citação dirigida ao Sr. Ronaldo Almeida Sousa e à sociedade empresária MVS Construtora Ltda.
45.	Tal ocorrência apresenta uma notável conexão com as inconsistências verificadas no pagamento dos cheques destinados à construtora. Ao se somarem os valores com destinação final à empresa e ao Sr. Aurélio Pires Júnior, obtém-se o montante de R$ 399.439,55, que equivale a 79,26% do total pago à construtora - R$ 503.989,55. Tal valor percentual se aproxima bastante do considerado executado pela Funasa, qual seja, 79,74% (100% - 20,26%) , conforme exposto no item 4 supra. 
46.	Logo, deve o processo prosseguir para a verificação quanto a se houve de fato a irregular execução física do convênio, a partir do pagamento de despesas não executadas. Com relação a esse ponto, divirjo da proposta da Serur e do MPTCU de julgar irregulares as contas do Sr. Ronaldo Almeida Sousa pelo débito decorrente dessa causa jurídica.
47.	Isso porque a matéria devolvida pelos recursos de reconsideração somente abrange o fato apreciado no mérito pelo Acórdão 15706/2018-TCU-Primeira Câmara, a saber, a irregular execução financeira da avença, ora refutada por esse juízo ad quem. 
48.	O presente caso destoa da situação apreciada no Acórdão 667/2013-TCU-Plenário, invocado pela Serur, uma vez que, naquela situação, não houve " (...) a condenação do responsável por novos fatos, mas, sim, a modificação da fundamentação jurídica em relação aos mesmos fatos anteriormente imputados e que restaram incólumes em virtude do provimento parcial do recurso por ele interposto (...) ".
49.	Na hipótese dos autos, como a irregular execução física trata de fato distinto do apreciado pela deliberação recorrida, compreendo que a imediata decisão de mérito a seu respeito implicaria, sim, a ocorrência de reformatio in pejus, já que haveria supressão de instância em prejuízo dos responsáveis, que somente poderiam manejar recurso de revisão no caso de eventual condenação.  
50.	Com isso, cabe retornar os autos ao relator a quo para que adote as medidas que entender pertinentes visando o exame da outra irregularidade apurada nos autos, qual seja, a inexecução parcial das metas previstas no Convênio 330/2008, objeto da primeira citação.
51.	Diante de todo o exposto, voto por que seja adotada a deliberação que ora submeto a este Colegiado.
TCU, Sala das Sessões Ministro Luciano Brandão Alves de Souza, em 28 de julho de 2020.
BENJAMIN ZYMLER 
Relator